ACORDAO-COMPLETO-2350719

ACÓRDÃO 9752/2020 ATA 32/2020 - PRIMEIRA CÂMARA

Vistos, relatados e discutidos estes autos de representação apresentada pela empresa RCVR de Oliveira Ltda. - EPP, a respeito de possíveis irregularidades na condução, pela Prefeitura Municipal de Curuçá/PA, do Pregão Presencial SRP 24/2017, que tem por objeto a seleção para a contratação de pessoa jurídica para fornecimento de gêneros alimentícios perecíveis e não perecíveis para alimentação dos alunos matriculados nas escolas da rede municipal do ensino daquele ente federado,
ACORDAM os Ministros do Tribunal de Contas da União, reunidos em sessão da 1ª Câmara, diante das razões expostas pelo Relator, em:
9.1. conhecer desta representação, posto que satisfeitos os requisitos de admissibilidade para tanto, em especial os previstos nos arts. 235 e 237, inc. VII, do Regimento Interno desta Casa c/c o art. 113, § 1º, da Lei 8.666/1993 e o art. 103, § 1º, da Resolução TCU 259/2014, para, no mérito, considerá-la procedente;
9.2. acatar as razões de justificativa apresentadas:
9.2.1. pela sra. Elizabete Moreira da Silva, então pregoeira, quanto à suposta falta de conferência de certidões comprobatórias da regularidade fiscal e trabalhista da licitante;
9.2.2. pelos srs. Joaquim Ribeiro da Luz, então Secretário Municipal de Educação, João Damasceno Ferreira Carneiro, então Tesoureiro Municipal, e Jefferson Ferreira de Miranda, então Prefeito Municipal, em relação ao suposto pagamento de notas de empenho sem o devido processo legal;
9.3. rejeitar as razões de justificativa apresentadas:
9.3.1. pela sra. Elizabete Moreira da Silva, então pregoeira, por não verificar a conformidade da proposta do licitante com os preços correntes no mercado, quando da operacionalização do Pregão Presencial 024/2017, infringindo o art. 43, inc. IV, da Lei 8.666/1993;
9.3.2. pelo sr. Marcelo Cordovil Couto Pontes Ferreira, então Chefe do Departamento de Compras, por influenciar indevidamente no resultado de pesquisa de preços, em afronta o art. 3º, § 1º, inc. I, da Lei 8.666/1993;
9.3.3. pela sra. Franciana Almeida Lima Rodrigues, então Nutricionista Responsável Técnica, e Moisés Feitosa da Silva, então Chefe do Departamento de Alimentação Escolar, por autorizar a empresa fornecedora da merenda escolar, Aiky Comércio e Distribuição Ltda., a entregar os gêneros alimentícios no Departamento de Merenda Escolar, em detrimento do que havia sido com ela ajustado em contrato, que era a entrega "porta a porta" nas respectivas escolas de ensino fundamental urbanas e rurais;
9.4. aplicar, individualmente, aos responsáveis srs. Elizabete Moreira da Silva, Marcelo Cordovil Couto Pontes Ferreira, Franciana Almeida Lima Rodrigues, e Moisés Feitosa da Silva a multa prevista no art. 58, inc. II, da Lei  8.443/1992, no valor de R$ 5.000,00 (cinco mil reais) para cada um, fixando-lhes o prazo de 15 (quinze) dias, a contar das notificações, para que comprovem, perante o Tribunal (art. 214, inc. III, alínea "a", do Regimento Interno do TCU) , o recolhimento das dívidas aos cofres do Tesouro Nacional, atualizadas monetariamente desde a data deste Acórdão até a data dos efetivos recolhimentos, se forem pagas após o vencimento, na forma da legislação em vigor;
9.5. autorizar, desde logo, nos termos do art. 28, inc. II, da Lei 8.443/1992, a cobrança judicial das dívidas referidas no item precedente caso não atendidas as notificações;
9.6. determinar, com fundamento no art. 47 da Lei 8.443/1992, no art. 252 do Regimento Interno e no art. 41 da Resolução TCU 259/2014, a constituição de processo apartado de Tomada de Contas Especial, desde logo ficando autorizado, com fulcro nos arts. 10, § 1º, e 12, incs. I e II, da Lei 8.443/1992 c/c o art. 202, incs. I e II do RI/TCU, que se realize, naquele feito, a citação solidária dos srs. Joaquim Ribeiro da Luz, enquanto Secretário Municipal de Educação de Curuçá/PA no período de 2/1/2017 a 31/12/2018, e Jefferson Ferreira de Miranda, enquanto Prefeito Municipal de Curuçá/PA no quadriênio 2017/2020, e da empresa Aiky Comércio e Distribuição Ltda., para que, no prazo de 15 (quinze) dias, apresentem alegações de defesa e/ou recolham, aos cofres do Fundo Nacional de Desenvolvimento da Educação - FNDE, as quantias indicadas no quadro a seguir, atualizadas monetariamente a partir das respectivas datas até a data do efetivo recolhimento e abatendo-se valores acaso já satisfeitos, nos termos da legislação vigente:
9.6.1. Parcelas do débito:
	Data
	Valor (R$) 
	Data
	Valor (R$) 
	Data
	Valor (R$) 

	27/4/2017
	22.715,02
	13/6/2017
	30.197,87
	6/7/2017
	2.077,86

	6/7/2017
	19.247,37
	21/9/2017
	13.238,38
	21/9/2017
	16.918,72

	26/10/2017
	1.554,51
	26/10/2017
	7.015,46
	26/10/2017
	11.781,15

	26/10/2017
	15.902,35
	21/11/2017
	23.820,27
	18/12/2017
	946,05

	18/12/2017
	2.292,18
	28/12/2017
	2.324,83
	28/12/2017
	11.831,82

	25/5/2018
	10.292,51
	25/5/2018
	19.548,96
	15/6/2018
	20.901,88

9.6.2. Irregularidade: inexecução parcial do Contrato nº 2017/024, celebrado em 16/8/2017 entre o Fundo Municipal de Educação de Curuçá e a empresa Aiky Comércio e Distribuição Ltda., uma vez que a empresa foi autorizada a entregar os produtos contratados no Departamento de Alimentação Escolar, embora disposição contratual a obrigasse a efetuar a entrega dos gêneros alimentícios diretamente nas "Escolas Municipais de Ensino Fundamental, tanto da Zona urbana como na rural", contrariando os arts. 60, parágrafo único, e 66 da Lei 8.666/1993, os itens 7.4, 4.2.17 e 6.2.8 do edital, os itens 4.3 e 8.1 do Termo de Referência e a Cláusula Quinta do Termo de Contrato, sem a formalização de aditivo que o permitisse e sem que, por conta de tal forma de proceder, se exigisse, da empresa fornecedora, o desconto, ou a restituição, relativos à despesa em que incorreria para entregar os produtos alimentícios diretamente nos estabelecimentos de ensino, bem como pagamentos com possível sobrepreço no âmbito do ajuste firmado com a empresa Aiky, tendo em vista os valores por ela cobrados em comparação com aqueles obtidos pela Prefeitura Municipal de Curuçá/PA por intermédio do Pregão Presencial 010/2018 para os mesmos produtos;
9.7. autorizar a unidade técnica encarregada da instrução do feito, para a constituição da TCE referida no item precedente, extrair, destes autos, cópia das peças 2 a 9, 11 a 16, 17 a 18, 23, 27, 32 a 36, 38 a 39, 46 a 50, 52 a 53, 63 a 64, 67 a 70, 74, 77, 80, 82 a 84, 86 e 117 a 126, devendo os expedientes que levarem a efeito as citações conter os alertas e esclarecimentos do art. 202, § 1º, do RI/TCU, do art. 12, §§ 2º e 3º, da Lei 8.443/1992 e do art. 12, incs. VI e VII, da Resolução TCU 170/2004 e considerar, quanto à individualização das condutas de que decorreram os débitos:
9.7.1. no que se refere os srs. Joaquim Ribeiro da Luz e Jefferson Ferreira de Miranda: autorizar a empresa Aiky Comércio e Distribuição Ltda. a efetuar a entrega dos produtos em local diferente daquele avençado no Contrato 2017/024, sem a formalização de termo aditivo e sem exigir da empresa a restituição dos valores relativos à despesa em que incorreria para entregar os produtos alimentícios diretamente nas "Escolas Municipais de Ensino Fundamental, tanto na Zona urbana como na rural", bem como realizar pagamentos com possível sobrepreço no âmbito do mencionado ajuste firmado com a empresa Aiky, tendo em vista os valores por cobrados por aquela empresa em comparação com aqueles obtidos pela Prefeitura Municipal de Curuçá/PA por intermédio do Pregão Presencial 010/2018 para os mesmos produtos;
9.7.2. no que se refere à empresa Aiky Comércio e Distribuição Ltda.: receber o pagamento dos produtos fornecidos por conta do Contrato 2017/024 com o valor acrescido de despesa relativa à obrigação contratual de entregá-los diretamente nas "Escolas Municipais de Ensino Fundamental, tanto na Zona urbana como na rural", embora a entrega haja sido realizada no Departamento de Alimentação Escolar, bem como receber pagamentos com possível sobrepreço no âmbito do referido ajuste, tendo em vista os valores nele cobrados em comparação com aqueles obtidos pela Prefeitura Municipal de Curuçá/PA por intermédio do Pregão Presencial 010/2018 para os mesmos produtos;
9.8. autorizar a realização no âmbito da TCE referida no item 9.6 deste Acórdão, com fulcro nos arts. 10, §1º, e 43, inc. II, da Lei 8.443/1992 c/c o art. 250, inc. IV, da audiência do sr. Joaquim Ribeiro da Luz, então Secretário Municipal de Educação de Curuçá/PA, a fim de que, no prazo de 15 (quinze) dias, apresente razões de justificativa quanto a haver publicado o aviso de licitação referente ao Pregão Presencial 24/2017, sem que dele constassem maiores detalhes sobre a licitação, tais como números de telefone para contato, endereço de e-mail ou outros meios de obtenção do edital e anexos sem a necessidade de comparecimento à administração municipal, falha que pode haver contribuído significativamente para a redução do número de participantes naquele certame;
9.9. cientificar a Prefeitura Municipal de Curuçá/PA e à Secretaria Municipal de Educação de Curuçá para que, em futuros certames licitatórios envolvendo recursos públicos federais, ao publicar aviso de licitação nos diversos veículos de comunicação, indique aos interessados os diferentes meios de obtenção de edital de que dispuser e demais informações concernentes ao pleito, por intermédio da divulgação de números de telefone fixo e móvel, endereços de e-mail, link para busca de dados em Portal Eletrônico do órgão licitante e outros;
9.10. encaminhar cópia deste Acórdão à representante e à Prefeitura Municipal de Curuçá/PA;
9.11. autorizar, com fulcro no art. 169, inc. V, do Regimento Interno, o arquivamento deste Acórdão, após a adoção das medidas indicadas nos itens precedentes.

Representação a respeito de possíveis irregularidades na condução, pela Prefeitura Municipal de Curuçá/PA, do Pregão Presencial SRP 24/2017, que tem por objeto a seleção para a contratação de pessoa jurídica para fornecimento de gêneros alimentícios perecíveis e não perecíveis para alimentação dos alunos matriculados nas escolas da rede municipal do ensino daquele ente federado.

Primeira Câmara

Prefeitura Municipal de Curuçá/PA.

3. Representante/Responsáveis:
3.1. Representante: RCVR de Oliveira Ltda. - EPP, CNPJ 15.300.567/0001-50.
3.2. Responsáveis: Elizabete Moreira da Silva, CPF XXX.178.182-XX; Franciana Almeida Lima Rodrigues, CPF XXX.333.722-XX; Jefferson Ferreira de Miranda, CPF XXX.679.722-XX; João Damasceno Ferreira Carneiro, CPF XXX.343.912-XX; Joaquim Ribeiro da Luz, CPF XXX.446.692-XX; Marcelo Cordovil Couto Pontes Ferreira, CPF XXX.296.612-XX; Moisés Feitosa da Silva, CPF XXX.902.562-XX.

13.1. Ministros presentes: Walton Alencar Rodrigues (Presidente), Benjamin Zymler e Bruno Dantas.
13.2. Ministro-Substituto convocado: Augusto Sherman Cavalcanti (Relator).
13.3. Ministro-Substituto presente: Weder de Oliveira.

ACORDAO-COMPLETO-2496354

Acórdão 7749/2022 - Primeira Câmara

AUGUSTO SHERMAN

Trata-se de representação apresentada pela empresa RCVR de Oliveira Ltda. - EPP, a respeito de possíveis irregularidades na condução, pela Prefeitura Municipal de Curuçá/PA, do Pregão Presencial SRP 24/2017, que tem por objeto a seleção para a contratação de pessoa jurídica para fornecimento de gêneros alimentícios perecíveis e não perecíveis para alimentação dos alunos matriculados nas escolas da rede municipal do ensino daquele ente federado.
2.	No que se refere ao conteúdo deste feito, às medidas saneadoras e análises levadas a efeito, assim como quanto às conclusões e propostas de encaminhamento apresentadas pela área técnica desta Casa, adoto como relatório a instrução constante da peça 128, a qual contou com concordância do Secretário de Controle Externo da Sec-PA (peça 129) , passando a transcrevê-la, com os eventuais ajustes de forma julgados pertinentes:
"INTRODUÇÃO 
1. Cuidam os autos de representação da empresa RCVR de Oliveira Ltda. - EPP (CNPJ 15.300.567/0001-50) a respeito de supostos vícios de procedimento na condução do Pregão Presencial SRP nº 024/2017 de responsabilidade da Prefeitura Municipal de Curuçá/PA, o qual tem por objeto a seleção para a contratação de pessoa jurídica para fornecimento de gêneros alimentícios perecíveis e não perecíveis para alimentação dos alunos matriculados nas escolas da rede municipal de ensino do município de Curuçá/PA, conforme peça 3.
2. A representante informa que o aviso de publicação do edital no Diário Oficial da União nº 142 de 26/7/2017 - seção 3, pág. 184 (peça 4) - não detalha o endereço de e-mail e endereço físico onde obter informações sobre a licitação. Informa ainda que, apesar de ingentes esforços despendidos, não conseguiu obter na sede da prefeitura daquela localidade cópia do edital, quando lá compareceu no dia 31/7/2017. 
ALEGAÇÕES DA REPRESENTANTE 
3. A representante deixou com um dos atendentes do setor de licitação seu número de celular e endereço de e-mail para que a pregoeira, Sra. Elizabete Moreira da Silva, tão logo retornasse ao setor de trabalho, lhe enviasse o edital e anexos. Também não foi atendido em sua demanda, o que o impediu de participar do certame (peça 2) . 
4. Termina por solicitar a este Tribunal de Contas da União as medidas cabíveis e necessárias para a anulação deste certame de modo a privilegiar a ampliação da participação dos interessados.
EXAME DE ADMISSIBILIDADE 
5. A representação preenche os requisitos de admissibilidade constantes no art. 235 do Regimento Interno do TCU, haja vista a matéria ser de competência do Tribunal, referir-se a responsável sujeito a sua jurisdição, estar redigida em linguagem clara e objetiva, conter nome legível, qualificação e endereço da representante, bem como encontrar-se acompanhada de indícios concernentes às irregularidades/ilegalidades. 
6. Além disso, a empresa possui legitimidade para representar ao Tribunal, em virtude do previsto no inciso VII do art. 237 do RI/TCU c/c o art. 113, § 1º, da Lei 8.666/1993. 
7. Ainda, conforme dispõe o art. 103, § 1º, in fine, da Resolução - TCU 259/2014, verifica-se a existência do interesse público no trato das supostas irregularidades/ilegalidades, pois poderiam, em tese, causar prejuízo à Prefeitura Municipal de Curuçá/PA. 
8. O Ministério da Educação, através do Fundo Nacional de Desenvolvimento da Educação (FNDE) , transferiu parcialmente ao município de Curuçá, durante o exercício de 2017 (pesquisa feita até o dia 5/10/2017) , o valor de R$ 638.977,60 (peça 10) por conta do Programa Nacional de Alimentação Escolar (PNAE) , o que demonstra a pertinência desta análise com uma das competências deste Tribunal de Contas da União expostas no inc. I do art. 1º do RITCU. 
9. Dessa forma, a representação poderá ser apurada para fins de comprovar a sua procedência, nos termos do art. 234, § 2º, segunda parte, do Regimento Interno do TCU, aplicável às representações de acordo com o parágrafo único do art. 237 do mesmo RI/TCU. 
10. Recebida a representação em pauta, esta foi analisada por esta Unidade Técnica que, preliminarmente, reconheceu sérios indícios de que tal licitação tenha sido direcionada para a empresa Aiky Comércio, Distribuição e Representação Ltda., em face dos seguintes fatos (peça 13) : 
- publicar edital de licitação sem indicação de nº de telefone e endereço de e.mail que facilitasse o acesso a possíveis interessados em participar do certame; 
- não ofertar a possíveis interessados meios alternativos de obtenção de edital; 
- aceitar pesquisa de preço com sérios indícios de conluio da parte dos informantes; 
- aceitar valores estimados por item com possível sobrepreço, prejudicando a negociação para aceitabilidade de preços condizentes com o mercado; 
- assinar ata de registro de preços em desacordo com a minuta constante de edital; 
- homologar processo de licitação em dia não útil de expediente do órgão; 
- assinar contrato cuja minuta não consta como anexo de edital; 
- constar prazo desarrazoado para apresentação e análise de amostra dos produtos ofertados. 
11. Em face desses indícios, a Unidade Técnica propôs, e o Relator, Ministro Augusto Sherman Cavalcanti aquiesceu (peça 15) , que se fizesse uma fiscalização tipo Inspeção/Conformidade neste município, cujo relatório segue adiante nesta instrução. 
12. Durante a execução desta fiscalização, esta equipe se deparou com algumas irregularidades e impropriedades cujos indícios demandavam o aprofundamento de investigações e a colheita de demais informações a respeito de fatos novos. Propôs, então, que se fizessem audiências dos principais atores envolvidos (peça 50) , no que foi acompanhada pelo Secretário desta Unidade, cujas considerações seguem nos demais tópicos desta instrução.
EXAME TÉCNICO 
Pregão Presencial nº 24/2017 - Audiência de Sra. Elizabete Moreira da Silva 
13. O Secretário Municipal de Educação de Curuçá/PA, Sr. Joaquim Ribeiro da Luz, publicou o aviso de licitação referente ao Pregão Presencial 24/2017 nos Diários Oficiais da União e do Estado do Pará, no dia 26 de julho de 2017, conforme peças 4 e 5. Os avisos não trazem qualquer informação sobre como obter maiores detalhes sobre a licitação, a não ser o objeto e o dia de abertura, o que dificulta o acesso aos interessados em participar do certame. Não se encontram disponíveis números de telefone para fazer contato, endereço de e-mail, meios de obtenção de editais e demais peças editalícias. 
13.1. Da análise deste procedimento licitatório, pode-se abstrair que a legitimidade da licitação está sujeita à ampla divulgação de sua existência, realizada em prazo que assegure a participação daqueles que porventura vierem a se interessar. As falhas na divulgação do edital constituem uma limitação à participação dos interessados e podem gerar a declaração de nulidade de todo o procedimento licitatório, como já se pôde observar em julgamento do TCU (Decisão nº 674/1997 - Plenário) relatado pelo Ministro José Antônio Barreto de Macedo. 
13.2. A sessão de abertura deste certame foi iniciada pela pregoeira designada para o ato, Sra. Elizabete Moreira da Silva, no dia e hora aprazados (peça 6) . Do certame participou somente uma licitante, a empresa Aiky Comércio e Distribuição Ltda., à qual foram adjudicados os itens licitados. O mapa de pesquisa de preços (peça 11) acostado ao processo licitatório, peça essencial para apurar o valor estimado para contratação, traz indícios de que tenha havido conluio entre as três empresas consultadas, tendo em vista a proximidade de preços unitários informados, como se deduz do quadro seguinte.
	MAPA DE PESQUISA DE PREÇOS PP 24/2017

	Item
	Produto pesquisado
	Empresa I
	Empresa II
	Aiky

	1
	Biscoito salgado Cream Cracker
	13,15
	13,10
	13,00

	2
	Biscoito doce leite rosquinha
	13,15
	13,10
	13,00

	3
	Biscoito doce leite chocolate
	13,95
	13,90
	13,80

	4
	Achocolatado
	14,50
	14,00
	13,85

	5
	Açúcar cristal
	6,00
	5,95
	5,20

	6
	Mingau de arroz
	38,00
	37,80
	38,20

	7
	Arroz tipo 1 polido
	6,00
	5,80
	5,65

	8
	Café torrado e moído
	45,50
	45,00
	44,10

	9
	Feijão carioquinha
	8,70
	8,75
	8,50

	10
	Macarrão sêmola tipo espaguete
	8,25
	8,20
	8,00

	11
	Macarrão parafuso
	8,25
	8,20
	8,00

	12
	Pão de chá massa fina
	19,85
	19,15
	18,00

	13
	Carne moída bovina congelada
	26,70
	26,00
	25,00

	14
	Peito de frango
	15,00
	14,75
	14,00

	15
	Charque bovino dianteiro
	45,00
	46,00
	44,00

	16
	Carne acém em cubos
	37,00
	36,89
	36,60

	17
	Salsicha hot-dog
	11,00
	10,75
	10,00

	18
	Leite em pó integral
	40,00
	39,80
	39,00

	19
	Óleo de soja
	8,70
	8,50
	8,20

	20
	Margarina
	18,55
	18,50
	17,00

	21
	Sal refinado
	2,95
	2,90
	2,70

	22
	Molho de tomate refogado
	13,70
	13,65
	13,00

	23
	Colorífico
	17,95
	17,80
	17,00

	24
	Vinagre
	7,35
	7,10
	7,00

	Média Aritmética
	18,30
	18,15
	17,62

13.3. Compete ao pregoeiro, auxiliado por sua equipe de apoio, examinar a conformidade das propostas apresentadas pelos licitantes com o preço corrente de mercado. No caso em análise, bastaria uma rápida observação sobre a proximidade de preços apresentados pelas empresas consultadas para se concluir pela impossibilidade de que tais orçamentos fossem elaborados independentemente. Tomando-se os valores da média aritmética dos preços orçados, observa-se que a diferença dos preços da empresa I para a empresa II é menor que 1% (um por cento) ; e os valores da empresa II para a empresa AIKY é menor que 3% (três por cento) . 
14. Do Acórdão 1235/2004-TCU-Plenário, relatado pelo Ministro Benjamin Zymler, se reproduz a jurisprudência dominante nesta corte de contas sobre a responsabilidade por fraude à licitação e superfaturamento:
'4.3.1. Um dos principais procedimentos a ser adotado por uma comissão de licitação, em especial nas licitações do tipo menor preço, deve ser a verificação da conformidade de cada proposta com os preços correntes no mercado (art. 43, inciso IV, da Lei n° 8.666/93) , de forma a evitar que eventual conluio entre licitantes para majorar artificialmente os preços ofertados possa passar despercebido pela comissão julgadora do certame e, consequentemente, trazer prejuízos ao erário. 
4.3.2. Para tal, deve o processo licitatório ser precedido de pesquisa de preço de mercado para que possa ser utilizada, não só nessa verificação da conformidade do preço ofertado com o de mercado durante o julgamento da licitação, como também para servir de parâmetro de estimativa do custo da aquisição do bem ou contratação do serviço'.
 
14.1. Deliberações do TCU no mesmo sentido: Acórdão 519/1999-TCU-Segunda Câmara - Relator: Ademar Paladini Ghisi; nº 447/2001 - 1ª Câmara - Relator: Iram Saraiva; nº 57/2003 - Plenário - Relator: Ubiratan Aguiar; nº 322/2003 - 1ª Câmara - Relator: Iram Saraiva; nº 58/2005 - Plenário - Relator: Benjamin Zymler; nº 693/2005 - 1ª Câmara - Relator: Valmir Campelo; nº 1907/2005 - 1ª Câmara - Relator: Guilherme Palmeira; nº 1184/2007 e nº 1185/2007 - Plenário - Relator: Aroldo Cedraz; nº 2407/2010 - Plenário - Relator: Marcos Bemquerer; nº 400/2011 - Plenário (mantido pelo Acórdão nº 963/2011) - Relator: Augusto Sherman. 
15. A fim de se obterem maiores informações e justificativas para a aceitação dos valores estimados para os produtos a serem adquiridos, realizou-se audiência à pregoeira, Srª Elizabete Moreira da Silva, através dos ofícios a seguir discriminados, detalhando seu andamento:
	Comunicação de Audiência à Sra. Elizabete Moreira da Silva

	Of. nº 
	Data
	Peça
	Devolvido
	Peça
	Prorrogado
	Peça
	Recebido
	Peça
	Respondido
	Peça

	0582/2018
	24/04/18
	58
	14/05/18
	76
	n/a
	n/a
	n/a
	n/a
	n/a
	n/a

	1051/2018
	19/06/18
	89
	24/07/18
	93
	n/a
	n/a
	n/a
	n/a
	n/a
	n/a

	1395/2018
	02/08/18
	94
	n/a
	n/a
	05/09/18
	101
	20/08/18
	101
	n/a
	n/a

	1558/2018
	27/08/18
	98
	n/a
	n/a
	n/a
	n/a
	12/09/18
	110
	24/09/18
	103

Justificativas apresentadas 
16. Dentre as razões de justificativa apresentadas pela pregoeira, destacam-se os principais argumentos trazidos aos autos:
16.1. É imperioso destacar que a competência para realização das cotações de preço não recai sobre a pregoeira, mas simplesmente do setor de compras, de modo que este, em justificativa, já demonstrou ter efetuado 5 cotações, sendo 3 referentes a empresas do Município de Castanhal e 2 referentes a empresas do Município de Ipixuna do Pará. Ressaltamos que todas as empresas receberam as solicitações de cotação, conforme se atesta pelo protocolo da representante, contudo, não demonstraram interesse em firmar contrato junto à municipalidade, com exceção das empresas Comercial Preço Baixo e Comercial Econômico, que enviaram orçamento de seus produtos e, diante destes é que fora abalizada a cotação de preços. 
16.2. Existem aspectos extremamente relevantes que justificam o fato de o Município em tela praticar preços superiores. Primeiramente, o Município de Curuçá adquire em quantitativo muito inferior aos demais Municípios mencionados, o que, por si só, já reflete absurdamente na média de lucro da empresa e evidentemente na média do preço de venda. Portanto, os preços praticados pelo Município de Curuçá são aqueles que conjecturam com a realidade dos fornecedores que naquela localidade conseguem comercializar seus produtos. Como prova disso, reitera-se que foram solicitados diversos orçamentos, cujas empresas não demonstraram interesse. 
16.3. Inobstante à quantidade de demanda, há de se ilustrar que o Município de Curuçá fica na ponta do Estado, sendo a última localidade de uma estrada que liga 4 outros Municípios ao Município de Castanhal, ou seja, conta com uma complicada logística de entrega que deverá ser efetuada pela empresa licitante.
Análise das justificativas 
17. Não se justifica a afirmativa de que a competência para a realização das cotações de preço não recai sobre a pregoeira. O art. 43 da Lei nº 8.666/1993, em seu inciso IV, acha-se assim redigido: 
'Art. 43. A licitação será processada e julgada com observância dos seguintes procedimentos: 
[.....] 
IV - verificação da conformidade de cada proposta com os requisitos do edital e, conforme o caso, com os preços correntes no mercado ou fixados por órgão oficial competente, ou ainda com os constantes do sistema de registro de preços, os quais deverão ser devidamente registrados na ata de julgamento, promovendo-se a desclassificação das propostas desconformes ou incompatíveis;'
 
17.1. Portanto, ao pregoeiro não cabe a realização de cotações de preço, mas ele tem o dever de examinar a conformidade da apuração levada a efeito pelo Departamento encarregado de proceder a este levantamento. Um simples olhar no Mapa de Apuração (peça 27, p. 14-28) seria o suficiente para que a pregoeira atentasse para a incrível aproximação de valores apresentados pelas empresas consultadas, como foi demonstrado no item 12 desta instrução. Além de se tratar de coincidência estatisticamente quase impossível, chama atenção o fato de que, das três participantes da cotação de preços, apenas uma ofertou menor preço para 23 (vinte e três) dos 24 (vinte e quatro) itens licitados, o que torna mais inverossímil o resultado alcançado. 
17.2. Todos esses indícios, coincidentes e convergentes, sugerem, inexoravelmente, a existência de vício insanável no procedimento licitatório, haja vista a probabilidade matematicamente ínfima de semelhante ocorrência. Apontam também na direção de que a competitividade do certame foi frustrada pelo conluio entre as empresas informantes, configurando-se a fraude à licitação. 
17.3. Do edital do Pregão Presencial em comento (peça 3) não consta o valor unitário estimado para contratação, nem o valor estimado por item, tampouco o valor total a ser contratado. A rigor, a pregoeira não teria como proceder ao certame licitatório, pois ela não saberia estimar os valores máximos unitários compatíveis com o mercado. Do Termo de Referência (Anexo II do edital) somente constam a descrição do produto e os quantitativos mínimo e máximo de cada item a ser licitado. 
Audiência de Sr. Marcelo Cordovil Couto Pontes Ferreira 
18. Conforme documentos acostados aos autos (peça 27) , o Sr. Marcelo Couto solicitou orçamento para aquisição de merenda escolar a três empresas distintas: a primeira, Aiky Ltda., localizada em um município próximo, Castanhal, a uma distância de 58 Km (peça 40) do órgão requisitante; as outras duas empresas, Bandeira Comercial e Comercial Econômico, localizadas em um município denominado Ipixuna do Pará, a uma distância de 349 Km (peça 41) . 
19. Em diversos trechos do edital (itens 7.4, 4.2.17, 6.2.8) e Termo de Referência (itens 4.3, 8.1, 11.5) consta a exigência de que os produtos objeto desta licitação deveriam ser entregues nas Escolas Municipais de Ensino Fundamental, tanto na zona urbana como na zona rural, tendo o proponente o prazo máximo de 72 (setenta e duas) horas para fazê-lo a contar do recebimento da solicitação da SEMED. A Cláusula Quinta do contrato assinado entre as partes (peça 9) é, ainda, mais restritiva quanto ao prazo de entrega dos produtos: 'A Contratada deverá entregar os objetos solicitados pelo Departamento/Secretaria interessada, no prazo máximo de 48 (quarenta e oito) horas, após solicitação'.
20. É evidente que essas duas empresas localizadas num município tão distante não possuiriam infraestrutura logística suficiente para satisfazer estas condições restritivas expostas no edital, ou, se a possuíssem, aumentariam demasiadamente seus custos. Resta averiguar as razões pelas quais o Sr. Marcelo Cordovil não consultou outras empresas do ramo localizadas em municípios mais próximos, como Ananindeua, Belém, Capanema, etc. 
21. As fontes utilizadas em nossa pesquisa foram: 
- No Município de Belém: Pregão Eletrônico SRP 08/2016 (peça 32) e Pregão Eletrônico SRP 69/2016 (peça 36) ; 
- No Município de Castanhal: Dispensa de Licitação 044/2017 (peça 33) e Pregão Presencial 031/2017 (peça 34) ; 
- No Município de Capanema: Pregão Presencial 010/2017 (peça 35) .
22. Para comprovar nossa assertiva, pesquisamos os preços praticados pelas Secretarias de Educação desses três municípios para o mesmo período e para os mesmos produtos objeto deste Pregão. Tal pesquisa demonstra que os preços praticados pelo Município de Curuçá no processo licitatório em questão estão superiores em 46,46% relativamente ao menor preço encontrado, e em 31,11% relativamente ao preço médio encontrado, como se observa no quadro seguinte.
	PESQUISA DE PREÇOS PRATICADOS NOS MUNICÍPIOS DE BELÉM, CASTANHAL E CAPANEMA

	Descr.
	Curuçá - PP 024/2017
	Qnt
	Vlr unit
	Vlr Total
	Belém - PE 08/2016
	Vlr unit
	Castanhal - DL 044/2017
	Vlr unit
	Castanhal - PP 031/2017
	Vlr unit
	Capanema - PP 010/2017
	Vlr unit
	Belém - PE 169/2016
	Vlr unit
	Média
	Pr Total
	Menor valor

	Biscoito cream cracker
		30000
	9.20
	276000,
		4,84
		5,52
				5,86
		4,87
	5,27
	158175,
	4,84
	145200,

	Biscoito doce sabor leite
		30000
	10,0
	300000,
		5,63
		5,52
		5,61
		5,95
		5,59
	5,66
	169800,
	5,52
	165600,

	Biscoito doce chocolate
		30000
	10,0
	300000,
						5,35
				5,98
	5,67
	199650,
	5,35
	160500,

	Achocolatado em pó
		20000
	10,50
	210000,
		6,60
		6,92
		6,80
		7,24
		6,65
	6,84
	136840,
	6,60
	132000,

	Açúcar cristal
		30000
	3,30
	99000
		2,89
		2,31
		2,30
		2,45
		2,72
	2,53
	76020,
	2,30
	69000,

	Mingau arroz
		10000
	21,00
	210000
								13,25
			13,25
	132500,
	13,25
	132500,

	Arroz tipo um
		40000
	3,50
	140000,
		2,67
		2,49
		2,59
		2,50
		2,60
	2,57
	102800,
	2,49
	99600,

	Café torradoe moído
		10000
	27,00
	270000,
		14,92
								15,49
	15,21
	152050,
	14,92
	149200,

	Feijão carioquinha
		30000
	5,50
	165000,
		6,00
				4,58
		3,87
		3,85
	4,58
	137250,
	3,85
	115500,

	Macarrão espaguete
		30000
	5,50
	165000,
		4,00
		3,60
		3,61
		3,65
		3,44
	3,66
	109800,
	3,44
	103200,

	Macarrão parafuso
		20000
	5,50
	110000,
		3,80
				3,73
				3,82
	3,78
	75666,
	3,73
	74600,

	Pão de chá massa fina
		30000
	12,00
	360000,
		7,35
		10,05
		9,47
					8,96
	268700,
	7,35
	220500,

	Carne bovina moída
		50000
	10,00
	500000,
		13,72
		9,50
		13,85
		8,20
			11,32
	565875,
	8,20
	410000,

	Peito frango
		50000
	9,50
	475000,
		7,72
		9,79
		10,00
					9,17
	458500,
	7,72
	386000,

	Charque bovino dianteiro
		30000
	22,30
	780500,
		18,75
				19,38
		19,00
			19,04
	666516,
	18,75
	656250,

	Carne acém em cubos
		30000
	26,00
	780000,
		18,59
				20,40
					19,50
	584850,
	18,59
	557700,

	Salsicha hot dog
		15000
	6,30
	94500,
											0,00
	0,00
	0,00
	0,00

	Leite em pó integral
		30000
	23,00
	690000,
		18,23
		17,83
		17,35
		17,50
		14,98
	17,18
	515340,
	14,98
	449400,

	Óleo de soja
		15000
	4,60
	69000,
		4,79
		3,97
		3,70
		3,97
		4,65
	4,22
	632240,
	3,70
	55500,

	Margarina
		15000
	8,50
	127500,
				5,40
		5,40
					5,40
	81000,
	5,40
	81000,

	Sal refinado
		15000
	1,00
	15000,
		1,00
		0,56
		0,55
		0,75
			0,72
	10725,
	0,55
	8250,

	Molho tomate refogado
		15000
	6,60
	99000,
		6,50
		1,56
		1,68
		4,41
			3,54
	530062,
	1,56
	23400,

	Colorífico
		15000
	8,00
	120000,
		4,38
				4,75
		4,94
		4,99
	4,77
	71457,
	4,38
	65700,

	Vinagre
		15000
	3,60
	54000,
		2,85
		1,41
		2,64
		2,10
			2,25
	33750,
	1,41
	21150,

23. A fim de se obterem maiores informações e justificativas para a aceitação dos valores estimados para os produtos a serem adquiridos, realizou-se audiência ao Sr. Marcelo Cordovil Couto Pontes Ferreira, Chefe do Departamento de Compras do Município de Curuçá à época destes acontecimentos, órgão encarregado de proceder a essas pesquisas, através do ofício a seguir discriminado, detalhando seu andamento:
	Comunicação de Audiência ao Sr. Marcelo Cordovil Couto Pontes Ferreira

	Of. nº 
	Data
	Peça
	Devolvido
	Peça
	Prorrogado
	Peça
	Recebido
	Peça
	Respondido
	Peça

	0583/2018
	24/04/18
	57
	1n/a
	n/a
	24/5/18
	62
	9/5/18
	60
	25/5/18
	81

Justificativas apresentadas 
24. Segundo consta dos autos deste processo, ocorreu irregularidade quando o ora chefe, supostamente, influenciou no resultado da pesquisa de preços, ao enviar pedidos de cotação de preços para a empresa Aiky Comércio e Distribuição Ltda., localizada na Cidade de Castanhal-PA, além das empresas Bandeira Comercial e Comercial Econômico, ambas localizadas na cidade de Ipixuna-PA. 
24.1. Aduz, ainda, que o agente teria deixado de consultar outras empresas estabelecidas às proximidades do município licitante, como Belém-PA, Castanhal-PA e Capanema. Contudo, esta alegação não deve prosperar, porque este recorrente comprova o envio de ofícios às empresas Mota & Ribeiro de Melo Ltda-EPP e C. C. Comercial Ltda-ME, com o mesmo pedido de cotação de preços. Apenas, não houve qualquer manifestação de interesse por parte destas empresas. 
24.2. Portanto, resta cristalino que de fato observou-se o princípio constitucional da isonomia, a seleção da proposta mais vantajosa para a administração, bem como ao princípio da legalidade, impessoalidade, moralidade, da igualdade, publicidade e probidade administrativa, por parte do representado em toda sua atuação, razão pela qual desconstitui-se toda e qualquer suspeita de descumprimento legal.
Análise das justificativas 
25. O Sr. Marcelo Couto, quando da consolidação das estimativas de preços enviadas por três das cinco empresas consultadas (peça 27) , não foi diligente o bastante ao não prestar atenção na enorme proximidade dos preços cotados, como se questionou nos itens 12 e 17 desta instrução. Se assim procedesse, teria descartado essas estimativas e providenciado novas consultas ao mercado e outras fontes, conforme orientação deste Tribunal de Contas da União no Acórdão 868/2013-TCU-Plenário, de relatoria do Ministro Marcos Bemquerer que assim concluiu: 'para a estimativa do preço a ser contratado, é necessário consultar as fontes de pesquisa que sejam capazes de representar o mercado.' Ou seja, o decisium reconheceu, em certa medida, a insuficiência da pesquisa de preços realizada, unicamente, com base nos orçamentos fornecidos pela iniciativa privada. 
25.1. Na mesma ocasião, o relator indicou alguns exemplos de fontes alternativas de pesquisa, se valendo do Voto proferido no Acórdão 2170/2007-TCU-Plenário: 'Esse conjunto de preços ao qual me referi como 'cesta de preços aceitáveis' pode ser oriundo, por exemplo, de pesquisas junto a fornecedores, valores adjudicados em licitações de órgãos públicos - inclusos aqueles constantes no Comprasnet -, valores registrados em atas de SRP, entre outras fontes disponíveis tanto para os gestores como para os órgãos de controle - a exemplo de compras/contratações realizadas por corporações privadas em condições idênticas ou semelhantes àquelas da Administração Pública -, desde que, com relação a qualquer das fontes utilizadas, sejam expurgados os valores que, manifestamente, não representem a realidade do mercado'.
 
INSPEÇÃO 
26. Em nossa instrução de peça 13, propusemos, e o Ministro Relator Augusto Sherman Cavalcanti acatou (peça 15) , que se procedesse a uma inspeção junto à Prefeitura Municipal de Curuçá/PA, em especial junto à sua Secretaria de Educação Municipal, a fim de verificar toda a documentação atinente ao Pregão Presencial SRP 24/2017 e à execução do contrato advindo daquele procedimento licitatório. O Exmo. Ministro chamou a atenção da Secex/PA para que, quando levasse a efeito tal providência, cuidasse, igualmente, de: 
a) verificar a eventual existência de coincidências ou relacionamentos de parentesco entre o quadro societário da empresa Aiky Comércio e Distribuição Ltda. e os integrantes ou servidores da Administração Municipal de Curuçá/PA; 
b) examinar a regularidade de outros procedimentos licitatórios promovidos pela Prefeitura Municipal de Curuçá/PB, nos últimos cinco anos, envolvendo recursos federais, de que a empresa Aiky Comércio e Distribuição Ltda. haja, eventualmente, participado. 
27. Pesquisa feita em sistemas eletrônicos do TCU e outros disponíveis como bases de dados da Receita Federal não nos permitiram concluir por existência de relacionamento tipo parentesco entre o quadro societário da empresa Aiky Comércio e Distribuição Ltda. e o quadro de servidores daquele ente municipal. 
28. Nossos trabalhos tiveram início com a publicação da Portaria de Fiscalização - SECEX-PA 1318, de 29 de novembro de 2017, através da qual foram designados os servidores abaixo discriminados pelos respectivos períodos:
	Matr.
	Nome
	Cargo
	Lotação
	Período

	6533-1
	Manoel Antonio Alves Menezes
 (Coordenador) 
	AUFC
	Secex/PA
	29/11/2017 a 01/12/2017

					04/12/2017 a 07/12/2017

					11/12/2017 a 15/12/2017

	1701-9
	Eliezer Farias Evangelista
	TEFC
	Secex/PA
	04/12/2017 a 07/12/2017

	10682-8
	Yasser Yamani Sastre Pacheco
	AUFC
	Secex/PA
	29/11/2017 a 01/12/2017

					04/12/2017 a 07/12/2017

					11/12/2017 a 15/12/2017

29. Através do Ofício de Notificação 2155/2017-TCU/SECEX-PA, de 29/11/2017 (peça 17) foi solicitado ao Prefeito daquele município, Sr. Jefferson Ferreira de Miranda, que fossem disponibilizados à equipe de fiscalização, quando do início dos trabalhos a se dar no dia 04/12/2017, os documentos, informações e esclarecimentos relacionados a seguir: 
a) processos administrativos de licitação relativos aos contratos de fornecimento de merenda escolar e de material de consumo celebrados com a empresa Aiky Comércio e Distribuição Ltda. no período de 01/01/2013 a 30/11/2017, em papel e em meio eletrônico, caso disponível, acompanhados dos eventuais termos aditivos, comprovação de pesquisa de preço efetuada, publicações nos diversos meios de comunicação, parecer jurídico, requisição dos órgãos interessados, portaria que designa a Comissão Permanente de Licitação e demais documentos inerentes a estes processos; 
b) processos administrativos de pagamento e execução dos contratos mencionados no tópico anterior, contendo: documentos de empenho, liquidação e pagamento efetuados; atos de designação do fiscal e do gestor de contrato; Notas Fiscais emitidas pelo fornecedor acompanhadas dos comprovantes de entrega 'porta a porta' dos gêneros alimentícios endereçados às unidades escolares municipais constantes dos contratos.
30. Esta equipe apresentou-se àquela entidade municipal na data aprazada (04/12/2017) . Foi instalada em local apropriado a desenvolver suas funções, sendo-lhe fornecida toda a documentação solicitada, sobre a qual se tecem os seguintes comentários:
EXERCÍCIO DE 2013 
Processo licitatório 
30.1. Em 2013 foi promovida pela Prefeitura Municipal de Curuçá/PA uma licitação na modalidade Pregão Presencial nº 007/2013, tipo Menor Preço por lote, com abertura de propostas no dia 30/4/2013, tendo por objeto a contratação de empresa para aquisição de gêneros alimentícios para o Programa de Merenda Escolar. Destaca-se do edital (item 5.1 - 'g') a observação de que a proposta dos licitantes deveria considerar a entrega do material junto às Escolas Municipais de Ensino Fundamental, tanto na zona urbana como na zona rural.
30.2. Todas as etapas do procedimento licitatório, tanto da fase interna como da fase externa, foram observadas corretamente. Os documentos apresentados encontram-se na peça 42 - pasta para itens não digitalizáveis - Pregão 07_2013. Participaram da fase de lance três empresas concorrentes, todas vencedoras de lotes licitados, como demonstrado no quadro seguinte:
	Empresa
	Lote
	Valor
	Valor Total

	Fis Comercial Ltda.
	2
	193.001,19
	991.857,19

		4
	798.856,00
	
	MRM Ruivo Comércio e Serviços
	1
	137.856,00
	137.856,00

	Aiky Com. Distr. E Repr. Ltda.
	3
	290.000,00
	601.000,00

		5
	227.500,00
	
		6
	83.500,00
	
	Valor Total
	1.730.713,19

Processo de Pagamentos 
30.3. O escopo de nossa fiscalização são os processos licitatórios de que a empresa Aiky Comércio e Distribuição Ltda. tenha participado. Em 2013, esta empresa executou o contrato 007/2013 oriundo do processo licitatório retro mencionado, no valor total de R$ 601.000,00, do qual faturou a importância de R$ 160.530,64 como se encontra detalhado no quadro seguinte. Todo o processo de pagamento encontra-se devidamente demonstrado através de emissão de Ordens de Pagamento e Notas de Empenho assinadas pelos responsáveis, Cópia de Nota Fiscal emitida pela empresa credora, ateste de servidor encarregado do recebimento dos produtos, comprovantes de transferência de numerários entre contas correntes bancárias e Recibos emitidos pela empresa credora. Cópias desses comprovantes encontram-se na peça 42 - pasta para itens não digitalizáveis - Execução:
	Licitação
	Modalidade
	Contrato Aiky

			Número
	Valor
	Vigência

	007-2013
	Pr.Presencial
	007-03/PP/2013
	601.000,00
	13/05/2013 a 13/12/2013

	PAGAMENTOS

	Ordem Pagamento
	Nota Empenho
	Data
	Valor
	Nota Fiscal
	Data
	Ateste (?) 

	13060001 06_2013
	22050001
	22/5/2013
	35.546,00
	000.010.602
	22/5/2013
	Sim

	03060002 06_2013
	4060001
	4/6/2013
	17.586,16
	000.010.669
	4/6/2013
	Sim

	01070002 07_2013
	13060001
	13/06/2013
	9.346,50
	000.010.732
	13/6/2013
	Sim

	11090002 09_2013
	29080003
	29/8/2013
	6.456,60
	000.010.047
	29/8/2013
	Sim

	11090003 09_2013
	12080006
	12/8/2013
	5.207,40
	000.010.919
	12/8/2013
	Sim

	12090001 09_2013
	22080001
	22/8/2013
	4.686,50
	000.010.976
	22/8/2013
	Sim

	12090002 09_2013
	29080002
	29/8/2013
	1.532,50
	000.011.050
	29/8/2013
	Sim

	12090003 09_2013
	22080002
	22/8/2013
	918,00
	000.010.977
	22/8/2013
	Sim

	24090001 09_2013
	12090001
	12/9/2013
	18.282,00
	000.011.168
	12/9/2013
	Sim

	24090002 09_013
	12090002
	12/9/2013
	1.404,00
	000.011.169
	12/9/2013
	Sim

	03100001 10_2013
	1100001
	1º/10/2013
	2.677,68
	000.011.390
	1º/10/2013
	Sim

	03100002 10_2013
	30060002
	30/9/2013
	6.120,40
	000.011.384
	30/9/2013
	Sim

	08110005 11_2013
	1100003
	1º/10/2013
	8.524,80
	000.011.388
	1º/10/2013
	Sim

	08110006 11_2013
	16100002
	16/10/2013
	3.199,30
	000.011.580
	16/10/2013
	Sim

	27120002 12_2013
	13110003
	13/11/2013
	10.309,50
	000.011.820
	14/11/2013
	Sim

	27120003 12_2013
	16100003
	16/10/2013
	28.734,30
	000.011.581
	16/10/2013
	Sim

	Valor total executado do contrato 007/2013
	160.530,64

EXERCÍCIO DE 2014 
Processo licitatório 
30.4. Em 2014, foi promovido pela Prefeitura Municipal de Curuçá/PA um procedimento licitatório de número 001/2014 na modalidade Pregão Presencial, tipo Menor Preço por item, para contratação de empresa para fornecimento de gêneros alimentícios da Merenda Escolar, com abertura das propostas no dia 10/4/2014. Após os procedimentos licitatórios regulamentares, os quais foram aferidos por esta equipe de fiscalização, consagraram-se vencedoras do certame as empresas abaixo discriminadas. Destaca-se do edital a observação (item 12.3.1) de que os produtos adquiridos e nas quantidades previstas deverão ser entregues nas Unidades Escolares, sob a responsabilidade do fornecedor e conforme cronograma emitido pela Coordenação de Alimentação Escolar. Cópia dessa documentação apresentada encontra-se na peça 43 - Documento criado para inclusão de itens não digitalizáveis - Pregão 2014.001.00.05
	Empresa
	Itens
	Valor total

	Fis Comercial Ltda.
	10, 24, 25, 26, 27, 32
	579.840,00

	C. Ribeiro Distribuidora Ltda.
	4, 7, 8, 9, 11, 12, 13, 14, 16
	101.920,00

	Aiky Com. Distr. e Repr. Ltda.
	1, 2, 3, 5, 6, 17, 18, 19, 20, 21, 22, 23, 28, 30, 31
	1.652.850,00

	VALOR TOTAL
	2.334.610,00

Processos de pagamento 
30.5. O escopo de nossa fiscalização são os processos licitatórios em que a empresa Aiky tenha participado. Em 2014, esta empresa executou o contrato 024/2014 oriundo do processo licitatório retro mencionado, no valor total de R$ 1.652.850,00, do qual faturou a importância de R$ 613.394,54 como se encontra detalhado no quadro seguinte. Todo o processo de pagamento encontra-se devidamente demonstrado através de emissão de Ordens de Pagamento e Notas de Empenho assinadas pelos responsáveis, Cópia de Nota Fiscal emitida pela empresa credora, ateste de servidor encarregado do recebimento dos produtos, comprovantes de transferência de numerários entre contas correntes bancárias e Recibos emitidos pela empresa credora. Cópias desses comprovantes encontram-se na peça 43 - Documento criado para inclusão de itens não digitalizáveis - Execução
	Licitação
	Modalidade
	Contrato Aiky

			Número
	Valor
	Vigência

	001_2014
	Pr.Presencial
	24/2014
	1.652.850,00
	16/4/2014 a 15/5/2015

	PAGAMENTOS

	Ordem Pagamento
	Nota Empenho
	Data
	Valor
	Nota Fiscal
	Data
	Ateste (?) 

	16050002 05_2014
	6050001
	6/5/2014
	33.289,43
	000.012.768
	6/5/2014
	Sim

	16050003 05_2014
	6050002
	6/5/2014
	32.534,70
	000.012.767
	6/5/2014
	Sim

	09070001 07_2014
	4060001
	4/6/2014
	57.276,02
	000.013.080
	5/6/2014
	Sim

	10070001 07_2014
	12050001
	12/5/2014
	17.544,23
	000.012.866
	13/5/2014
	Sim

	10070002 07_2014
	9070001
	9/7/2014
	188.899,85
	000.013.289
	9/7/2014
	Sim

	11090004 09_2014
	28070001
	28/7/2014
	42.653,12
	000.013.355
	29/7/2014
	Sim

	11090005 09_2014
	7080001
	7/8/2014
	7.261,38
	000.013.429
	7/8/2014
	Sim

	13100001 10_2014
	10090003
	10/9/2014
	45.906,82
	000.013.717
	10/9/2014
	Sim

	13100002 10_2014
	16090001
	16/9/2014
	16.724,19
	000.013.772
	15/9/2014
	Sim

	16100001 10_2014
	14100002
	14/10/2014
	12.174,24
	000.014.016
	14/10/2014
	Sim

	24110001 11_2014
	22100002
	22/10/2014
	10.207,28
	000.014.111
	22/10/2014
	Sim

	10020001 02_2015
	13110001
	13/11/2014
	10.336,28
	000.014.325
	14/11/2014
	Sim

	10020002 05_2015
	6110002
	6/11/2014
	36.180,60
	000.014.263
	7/11/2014
	Sim

	13040044 04_2015
	10040003
	10/4/2015
	22.286,20
	000.015.043
	11/4/2015
	Sim

	13040045 04_2015
	10040004
	10/4/2015
	19.999,18
	000.015.044
	11/4/2015
	Sim

	13040046 04_2015
	20030005
	20/3/2015
	25.466,32
	000.014.852
	20/3/2015
	Sim

	21050014 05_2015
	27040005
	27/4/2015
	34.654,70
	000.015.164
	25/4/2015
	Sim

	Valor total executado do contrato 001/2014
	613.394,54

EXERCÍCIO DE 2015 
Processo licitatório 
30.6. Em 2015, foi promovido pela Prefeitura Municipal de Curuçá/PA um procedimento licitatório de número 220401/2015, na modalidade Pregão Presencial, tipo Menor Preço por item, para contratação de empresa para fornecimento de gêneros alimentícios da Merenda Escolar, com abertura das propostas no dia 22/04/2015. Após os procedimentos licitatórios regulamentares, os quais foram aferidos por esta equipe de fiscalização, consagraram-se vencedoras do certame as empresas abaixo discriminadas. Destaca-se do Termo de Contrato a observação (cláusula Terceira) de que os produtos deverão ser entregues nas Escolas Municipais de Ensino Fundamental, tanto na zona urbana como na zona rural, iniciado de acordo com a ordem de fornecimento que será emitida pela Prefeitura Municipal. Cópia da documentação apresentada encontra-se na peça 44 - Documento criado para inclusão de itens não digitalizáveis - Pregão 220401_2015.
	Empresa
	Itens
	Valor total

	Paravitta Comércio Ltda. - ME
	1, 4, 7, 8, 11, 18, 19, 20, 24, 25, 27, 28, 29, 33, 35
	544.310,00

	Aiky Com. Distr. e Repr. Ltda.
	2, 3, 5, 6, 9, 12, 13, 14, 15, 16, 17, 21, 22, 23, 26, 30, 31, 32, 34
	3.140.291,00

	VALOR TOTAL
	3.684.601,00

Processos de pagamento 
30.7. O escopo de nossa fiscalização são os processos licitatórios em que a empresa Aiky tenha participado. Em 2015, esta empresa executou o contrato 006/2015 oriundo do processo licitatório retro mencionado, no valor total de R$ 3.140.291,00, do qual faturou a importância de R$ 640.698,11 como se encontra abaixo detalhado. Todo o processo de pagamento encontra-se devidamente demonstrado através de emissão de Ordens de Pagamento e Notas de Empenho assinadas pelos responsáveis, Cópia de Nota Fiscal emitida pela empresa credora, ateste de servidor encarregado do recebimento dos produtos, comprovantes de transferência de numerários entre contas correntes bancárias e Recibos emitidos pela empresa credora. Cópias da documentação apresentada encontra-se na peça 44 - Documento criado para inclusão de itens não digitalizáveis - Execução.
	Licitação
	Modalidade
	Contrato Aiky

			Número
	Valor
	Vigência

	220401/2015
	Pr.Presencial
	006/2015
	3.140.291,00
	24/4/2015 a 24/4/2016

	PAGAMENTOS

	Ordem Pagamento
	Nota Empenho
	Data
	Valor
	Nota Fiscal
	Data
	Ateste (?) 

	17060048 06_2015
	9060004
	9/6/2015
	38.109,00
	000.015.512
	9/6/2015
	Sim

	1706004906_2015
	15060002
	15/6/2015
	60.004,93
	000.015.581
	15/6/2015
	Sim

	15070017 07_2015
	22060002
	22/6/2015
	16.280,00
	000.015.605
	22/6/2015
	Sim

	21070001 07_2015
	20070001
	20/7/2015
	34.169,20
	000.015.647
	20/7/2015
	Sim

	20080005 08_2015
	30070011
	30/7/2015
	48.095,78
	000.015.687
	31/7/2015
	Sim

	20080007 08_2015
	14080001
	14/8/2015
	6.681,50
	-
	-
	
	17090034 09_2015
	3090005
	3/9/2015
	54.187,24
	000.016.143
	4/9/2015
	Sim

	16100010 10_2015
	7100001
	7/10/2015
	59.824,54
	000.016.489
	7/10/2015
	Sim

	06110002 11_2015
	21100002
	21/10/2015
	29.071,40
	000.016.588
	21/10/2015
	Sim

	1811000211_2015
	20100008
	20/10/2015
	9.501,00
	000.016.566
	20/10/2015
	Sim

	1811000311_2015
	13110001
	13/11/2015
	3.494,40
	000.016.816
	13/11/2015
	Sim

	1811000411_2015
	3110002
	3/11/2015
	46.973,68
	000.016.706
	3/11/2015
	Sim

	14010002 01_2016
	7120008
	7/12/2015
	36.826,56
	36.826,56
	000.016.971
	Sim

	14010003 01_2016
	7120009
	7/12/2015
	14.502,53
	000.016.972
	8/12/2015
	Sim

	16030001 03_2016
	18020008
	18/12/2016
	57.286,80
	000.017.141
	19/2/2016
	Sim

	14040005 04_2016
	5040003
	5/4/2016
	60.732,33
	000.017.459
	6/4/2016
	Sim

	18050007 05_2016
	9050007
	9/5/2016
	64.956,55
	000.017.738
	9/5/2016
	Sim

	Valor total executado do contrato 220401/2015
	640.698,11

EXERCÍCIO DE 2016 
Processo licitatório 
30.8. Em 2016, foi promovido pela Prefeitura Municipal de Curuçá/PA um procedimento licitatório de número 008/2016, na modalidade Pregão Presencial para Registro de Preços, tipo Menor Preço por item, para contratação de empresa para fornecimento de gêneros alimentícios da Merenda Escolar, com abertura das propostas no dia 24 de maio de 2016. Após os procedimentos licitatórios regulamentares, consagrou-se vencedora do certame a empresa Aiky Comércio e Distribuição Ltda pelo valor de R$ 10.976.920,00. Esta empresa foi a única a comparecer à sessão do certame licitatório. Destaca-se do Edital (item 6.2.8) a observação de que os produtos deverão ser entregues nas Escolas Municipais de Ensino Fundamental, tanto na zona urbana como na zona rural, de acordo com a ordem de fornecimento que será emitida pela Prefeitura Municipal. Cópias desses documentos encontram-se na peça 45 - Documento criado para inclusão de itens não digitalizáveis - Pregão 005_2016 e 008_2016. 
30.9. O escopo de nossa fiscalização são os processos licitatórios de que a empresa Aiky tenha participado. Em 2016, esta empresa executou o contrato 001/2016 oriundo do processo licitatório retro mencionado, no valor total de R$ R$ 10.976.920,00, do qual faturou a importância de R$ 447.185,44 como se demonstra detalhadamente no quadro seguinte. Todo o processo de pagamento encontra-se devidamente formalizado através de emissão de Ordens de Pagamento e Notas de Empenho assinadas pelos responsáveis, Cópia de Nota Fiscal emitida pela empresa credora, ateste de servidor encarregado do recebimento dos produtos, comprovantes de transferência de numerários entre contas correntes bancárias e Recibos emitidos pela empresa credora. Cópia desses documentos encontram-se na peça 45 - Documento criado para inclusão de itens não digitalizáveis - Execução de contrato
	Licitação
	Modalidade
	Contrato Aiky

			Número
	Valor
	Vigência

	008/2016/PP-SRP
	Pr.Presencial
	001/2016
	10.976.920,00
	31/5/2016 a 30/5/2017

	PAGAMENTOS

	Ordem Pagamento
	Nota Empenho
	Data
	Valor
	Nota Fiscal
	Data
	Ateste (?) 

	15060005 06_2016
	6060001
	6/6/2016
	50.359,24
	000.017.978
	6/6/2016
	Sim

	08070115 07_2016
	8070006
	8/7/2016
	62.003,60
	000.018.138
	8/7/2016
	Sim

	12080069 08_2016
	4080002
	4/8/2016
	74.256,60
	000.018.279
	5/8/2016
	Sim

	08090003 09_2016
	31080024
	31/8/2016
	67.980,50
	000.018.534
	1º/9/2016
	Sim

	14100018 10_2016
	30090209
	30/9/2016
	65.385,30
	000.018.869
	6/10/2016
	Sim

	13120006 12_2016
	12120001
	12/12/2016
	64.193,60
	000.019.243
	12/12/2016
	Sim

	17110005 11_2016
	28100014
	28/10/2016
	63.006,60
	000.019.128
	16/11/2016
	Sim

	Valor total executado do contrato 008/2016/PP-SRP
	447.185,44

EXERCÍCIO DE 2017 
Processo de Dispensa Emergencial 
30.10. Em 2017, foi promovida pela Prefeitura Municipal de Curuçá/PA uma contratação emergencial de empresa, com dispensa de licitação, para fornecimento de gêneros alimentícios da Merenda Escolar. Foram consultados os preços de três empresas; Aiky, I. da S. Minguens e W. G. P. Cabral. Conforme já foi comentado nos itens 13-17 desta instrução, a primeira empresa, Aiky Distribuidora, está localizada no município de Castanhal/PA, a 58 Km do órgão requisitante; as outras duas estão localizadas no município de Ipixuna do Pará/PA, a 349 Km de distância. Torna-se, assim, evidente que a empresa Aiky ofereceria menor preço, conforme demonstrado no quadro seguinte. Quanto à formalização do processo de Dispensa Emergencial, foram observadas corretamente todas as suas etapas, em consonância com o disposto nos arts. 24, inc. IV c/c art. 26 da Lei n. 8.666/1993. Cópia da documentação apresentada encontra-se na peça 46 - Documento criado para inclusão de itens não digitalizáveis - Dispensa de Licitação.
	Empresa
	Itens
	Valor total

	I. da S. Minguens Bom Preço Eireli - ME
	3.1, 3.3, 4.1, 6.2, 6.3, 6.5, 6.6
	24.320,00

	Aiky Com. Distr. e Repr. Ltda.
	1.1, 2.1, 2.3, 2.4, 3.2, 3.4, 3.5, 4.2, 4.3, 5.1, 6.1, 6.4
	152.355,00

	VALOR TOTAL
	176.675,00

Processo de pagamento 
30.11. Para a execução do contrato 001/2017-D originário da Dispensa de Licitação de mesmo número, caracterizada no quadro anterior, a Prefeitura Municipal de Curuçá emitiu quatro Notas de empenho discriminadas no quadro seguinte:
	Licitação
	Modalidade
	Contrato Aiky

			Número
	Valor
	Vigência

	001/2017-D
	Dispensa
	001/2017-D
	152.355,00
	13/2/2017 a 13/4/2017

	PAGAMENTOS

	Ordem Pagamento
	Nota Empenho
	Data
	Valor
	Nota Fiscal
	Data
	Ateste (?) 

	x
	30030006
	30/3/2017
	65.404,60
	000.019.552
	1º/4/2017
	Sim

	x
	01040001
	1º/4/2017
	85.950,40
	000.019.553
	3/4/2017
	Sim

	x
	22050003
	22/5/2017
	5.982,90
	000.019.764
	26/5/2017
	Sim

	x
	02050204
	2/5/2017
	55.420,00
	000.019.658
	2/5/2017
	Sim

	Valor total executado do contrato 001/2017-D
	213.757,90

	Valor total do contrato 001/2017-D
	152.355,00

	Valor executado sem cobertura contratual
	61.402,90

30.12. O contrato 001/2017-D, originário da Dispensa de Licitação de mesmo número, foi executado em sua totalidade através da emissão e pagamento das Notas de Empenho nº 30030006 e 01040001 (Peça 47) , no valor total de R$ 152.355,00. Verifica-se que duas Notas de Empenho (22050003 e 02050204 - Peça 38) no valor total de R$ 61.402,90 (sessenta e um mil, quatrocentos e dois reais e noventa centavos) foram emitidas sem cobertura contratual. A formalização dos contratos administrativos é indispensável, pois visa assegurar, dentre outras coisas, o exercício da fiscalização sobre o cumprimento de dispositivos legais. Não se encontra nos autos termo aditivo ao contrato 001/2017-D assinado entre a Prefeitura e a empresa Aiky Distribuidora que pudesse justificar a emissão e pagamento de tais Notas de Empenho. Tal atitude dos responsáveis revela-se afronta ao disposto no parágrafo único do art. 60 da Lei 8.666/93 que veda o contrato verbal, abaixo reproduzido: 
'Art. 60. Os contratos e seus aditamentos serão lavrados nas repartições interessadas, as quais manterão arquivo cronológico dos seus autógrafos e registro sistemático do seu extrato, salvo os relativos a direitos reais sobre imóveis, que se formalizam por instrumento lavrado em cartório de notas, de tudo juntando-se cópia no processo que lhe deu origem.
Parágrafo único. É nulo e de nenhum efeito o contrato verbal com a Administração, salvo o de pequenas compras de pronto pagamento, assim entendidas aquelas de valor não superior a 5% (cinco por cento) do limite estabelecido no art. 23, inciso II, alínea 'a' desta lei, feitas em regime de adiantamento'.
30.13. A jurisprudência do TCU é farta no sentido de se apenar o gestor e a quem deu causa ao cometimento da infração, como pode ser observado no enunciado do Acórdão 1181/2012-TCU-Plenário que teve como relator o Ministro Marcos Bemquerer: 'Aplica-se multa por grave infração à norma legal quando evidenciada situação corriqueira de execução de despesas sem cobertura contratual e sem licitação. Nessa situação, constata-se que o gestor age, no mínimo, com culpa in eligendo na escolha de seus subordinados'.
 
Audiência de responsáveis 
30.14. A fim de se obterem maiores informações e justificativas para a realização de pagamentos sem a devida cobertura contratual, como exposto no item 30.12 desta instrução, realizou-se audiência dos responsáveis a seguir mencionados, destacando-se o andamento dos pedidos:
	Comunicação de Audiência ao Sr. Jefferson Ferreira de Miranda

	Of. nº 
	Data
	Peça
	Devolvido
	Peça
	Prorrogado
	Peça
	Recebido
	Peça
	Respondido
	Peça

	0593/2018
	24/04/18
	52
	n/a
	n/a
	24/5/18
	64
	10/5/18
	80
	11/6/18
	82

	Comunicação de Audiência ao Sr. Joaquim Ribeiro da Luz

	Of. nº 
	Data
	Peça
	Devolvido
	Peça
	Prorrogado
	Peça
	Recebido
	Peça
	Respondido
	Peça

	0594/2018
	24/04/18
	53
	n/a
	n/a
	24/5/18
	63
	10/5/18
	77
	11/6/18
	83

	Comunicação de Audiência ao Sr. João Damasceno Ferreira Carneiro

	Of. nº 
	Data
	Peça
	Devolvido
	Peça
	Prorrogado
	Peça
	Recebido
	Peça
	Respondido
	Peça

	0587/2018
	24/04/18
	55
	18/6/18
	90
	n/a
	n/a
	n/a
	n/a
	n/a
	n/a

	1244/2018
	5/7/18
	91
	18/7/18
	96
	n/a
	n/a
	n/a
	n/a
	n/a
	n/a

	1394/2018
	2/8/18
	95
	n/a
	n/a
	n/a
	n/a
	21/8/18
	109
	5/9/18
	99

	1559/2018
	27/8/18
	97
	n/a
	n/a
	n/a
	n/a
	12/9/18
	111
	n/a
	n/a

Justificativas apresentadas 
30.15. Os três responsáveis ouvidos em audiência, os quais ocupavam os cargos de Prefeito Municipal, Secretário Municipal de Educação e Tesoureiro da P.M. Curuçá, respectivamente à época dos fatos narrados, apresentaram as mesmas razões de justificativa, as quais passa-se a resumir: 
30.15.1. Em estrita observância ao que determina o parágrafo único do artigo 60 da Lei n° 8.666/1993, fora lavrado termo aditivo ao contrato 001/2017-D celebrado entre a empresa Aiky Comércio e Distribuidora Ltda. e a Prefeitura Municipal de Curuçá (peça 46 - itens não digitalizáveis - processos dispensa licitação 5) para sanar erro formal quanto à data de vigência contratual, conforme anexo (peça 82, p. 9-10) , o qual, de per si, faz prostrar a imaginada afronta ao referido dispositivo legal. Em seu bojo, o instrumento previu, de forma clara e objetiva, a prorrogação do prazo de vigência do Contrato 001/2017-D, permitindo que a Administração Municipal realizasse o pagamento das Notas Fiscais emitidas pelo fornecedor.
30.15.2 Ademais, conforme se depreende do sítio eletrônico Tribunal de Contas dos Municípios do Estado do Pará -TCM (peça 82, p. 11) , o Termo Aditivo mencionado ao norte está devidamente acostado no mural de informações do referido contrato, fato que corrobora e dá robustez a alegação prestada pelo representado e, consequentemente, retira qualquer fumaça de ilegalidade no apontado pela suposta irregularidade. 
30.15.3. Ante ao termo aditivo e ao espelho de declaração apresentado junto ao Tribunal de Contas dos Municípios do Estado do Pará - TCM, resta cristalina a legalidade das emissões das Notas de Empenho n° 22050003 e 02050204 por parte do Município de Curuçá-PA em favor da empresa Aiky Comércio e Distribuição Ltda, eis que o lançamento do termo aditivo no mural da Corte de Contas municipal não deixa dúvidas.
Análise das justificativas apresentadas 
30.16. Nossa análise dos pagamentos das Notas de Empenho nº 22050003 e 02050204 levada a efeito nos itens 30.11-30.13 desta instrução não considerou a existência de Termo Aditivo ao contrato original, porque não nos foi apresentado quando levamos a efeito esta inspeção (peça 46 - itens não digitalizáveis - processos dispensa licitação 5) . Em face dos documentos e argumentos apresentados pelos gestores, como exposto nos itens 30.15.1-30.15.3 desta instrução, reconsideramos nossa análise primeira acatando as razões de justificativa apresentadas pelos responsáveis.
Pregão Presencial nº 024/2017 PMC - PP - SRP 
30.17. Quando da operacionalização do Pregão Presencial 024/2017, a pregoeira, Srª Elizabete Moreira da Silva (CPF nº XXX.178.182-XX) , não conferiu os documentos relativos à Regularidade Fiscal e Trabalhista exigíveis dos vencedores do certame, como exposto no item 9.2.3 do Edital. Na Ata de Realização do Pregão Presencial, a pregoeira declara que 'após a conclusão da negociação (por menores preços) , a pregoeira e sua equipe de apoio conferem, rubricam a documentação dos participantes, habilitando assim os participantes a dar seguimento ao certame'. Como pode ser observado na peça 37 - Certidões Negativas, os documentos comprobatórios da regularidade fiscal e trabalhista apresentados pela empresa vencedora do certame não se encontram rubricados pelos participantes; também não foi conferida sua validade, conforme pode ser observado no quadro seguinte: das 14 (quatorze) certidões negativas apresentadas, apenas uma, a Certidão Negativa de Débitos de Tributos Federais e Dívida Ativa da União de nº A960.9E48.0398.8706, se encontra dentro do prazo de validade, uma vez que foi emitida em 16/3/2017, com validade até o dia 12/9/2017. A abertura do certame foi no dia 9/08/2017. Todos os demais documentos não atendem ao prazo de validade explícito no edital de licitação. A pregoeira não poderia ter adjudicado o objeto do certame à empresa Aiky Comércio e Distribuição Ltda., devendo ser responsabilizada por essa atitude.
30.18. Restou assente que a pregoeira não agiu com a devida diligência no exercício de suas funções, permitindo que uma empresa que não comprovava suas regularidades fiscais e trabalhistas fosse considerada apta a contratar com a Administração, devendo ser apenada com a multa prevista no art. 57 da Lei Orgânica do TCU.
	CERTIDÕES NEGATIVAS

	Identificação
	Certidão nº 
	Data Expedição
	Validade

	Certidão Negativa de Débitos Trabalhistas
	121630103/2016
	12/12/2016
	9/6/2017

	Certidão Negativa de natureza não tributária est.
	701016080674948-0
	7/12/2016
	5/6/2017

	Certidão Negativa de natureza tributária estadual
	702016080674947-2
	7/12/2016
	5/6/2017

	CND Tributos Federais e Dívida Ativa da União
	0819.6877.2543.E594
	25/11/2016
	24/5/2017

	CND Tributos Federais e Dívida Ativa da União
	C009.8071.3AE2.51B6
	22/9/2017
	21/3/2018

	CRF Certificado de Regularidade FGTS
	20170925013658300000000
	25/9/2017
	24/10/2017

	Certidão Negativa de Débitos Trabalhistas
	136543870/2017
	5/9/2017
	3/3/2018

	Certidão Negativa de natureza tributária estadual
	702017080434905-9
	5/9/2017
	4/3/2018

	Certidão Negativa de natureza não tributária est.
	702017080434906-7
	5/9/2017
	4/3/2018

	CRF Certificado de Regularidade FGTS
	2018101403471300000000
	24/10/2017
	12/11/2017

	Certidão Negativa de Débito ISS
	171020017
	17/10/2017
	29/12/2017

	CND Tributos Federais e Dívida Ativa da União
	A960.9E48.0398.8706
	16/3/2017
	12/9/2017

	CRF Certificado de Regularidade FGTS
	2017051501142870000000
	25/5/2017
	13/6/2017

	CRF Certificado de Regularidade FGTS
	2017081802215770000000
	5/9/2017
	16/9/2017

Audiência pregoeira, sra. Elizabete Moreira da Silva 
30.19. A fim de se obterem maiores informações e justificativas para as ocorrências dos fatos narrados em tópicos precedentes, realizou-se audiência à pregoeira, sra. Elizabete Moreira da Silva, através dos ofícios a seguir discriminados, detalhando seu andamento:
	Comunicação de Audiência à Sra. Elizabete Moreira da Silva

	Of. nº 
	Data
	Peça
	Devolvido
	Peça
	Prorrogado
	Peça
	Recebido
	Peça
	Respondido
	Peça

	0582/2018
	24/04/18
	58
	14/5/18
	76
	n/a
	n/a
	n/a
	n/a
	n/a
	n/a

	1051/2018
	19/06/18
	89
	24/07/18
	93
	n/a
	n/a
	n/a
	n/a
	n/a
	n/a

	1395/2018
	02/08/18
	94
	n/a
	n/a
	05/09/18
	101
	20/08/18
	108
	n/a
	n/a

	1558/2018
	27/8/18
	98
	n/a
	n/a
	n/a
	n/a
	12/9/18
	110
	24/09/18
	103

Justificativas apresentadas
30.20. Consta dos autos que a Certidão Negativa de Débitos Trabalhistas - CNDT era válida somente até 9/6/2017. Diante disso, em vista da referida Certidão, que está presente à fl. 480 do processo licitatório, confirma-se que a mesma estava válida até 11/9/2017, ou seja, data superior à sessão, como faz prova o próprio documento, ora anexo.
30.21. A mesma justificativa se aplica às demais certidões, das quais em simples consulta mediante o código de autenticação, verifica-se que estavam válidas quando da data do certame, motivo que enseja a inocorrência da irregularidade apontada, afastando integralmente o disposto previsto no inciso V do art. 43 da Lei n. 8.666/93.
Análise das justificativas apresentadas
30.22. Quando de nossa visita à sede desta Prefeitura Municipal de Curuçá, em atendimento a nosso Ofício de Requisição n. 2155/2017, item 3.'a' (peça 17) , foram fornecidas a esta equipe de fiscalização as certidões negativas constantes da peça 37, cujo resumo deu origem ao quadro do item 30.18 desta instrução, as quais fundamentaram nossa análise. A Certidão Negativa de Débitos Trabalhistas - CNDT comentada pela pregoeira no item 30.20 desta instrução refere-se à Certidão nº 126018048/2017 (peça 112) cuja autenticidade foi comprovada em pesquisa ao site da Justiça do Trabalho e era vigente à época de realização do processo licitatório PP 024/2017-PMC. A Certidão apresentada a esta equipe por ocasião da inspeção em comento era a de nº 121630103/2016, esta, sim, de vigência até 9/6/2017.
30.23. Em resposta ao pedido de audiência em questão, a pregoeira apresentou as certidões negativas da SEFA, tributária e não tributária, cujas autenticidades foram comprovadas (peças 113 e 114) ; as Certidões CND da RFB e CRF da CEF, cujas autenticidades também foram comprovadas (peças 115 e 116) . Todas estas certidões eram vigentes à época dos fatos, o que afasta os indícios de irregularidade tratados nesta sessão.
Processo de pagamento
30.24. Oriundo do Pregão Presencial n. 024/2017, foi assinado entre as partes o Contrato n. 2017/024, no valor total de R$ 6.259.500,00, dos quais foi faturado o valor de R$ 259.806,60 até o final de outubro de 2017, conforme demonstrado no quadro seguinte. Todo o processo de pagamento encontra-se devidamente formalizado através de emissão de Notas de Empenho assinadas pelos responsáveis, Cópia de Nota Fiscal emitida pela empresa credora, ateste de servidor encarregado do recebimento dos produtos, comprovantes de transferência de numerários entre contas correntes bancárias e Recibos emitidos pela empresa credora. Não constam dos processos de pagamento as Ordens de Pagamento, prática esta que foi abolida pela atual administração, incorporando este documento à própria Nota de Empenho. Cópias desses comprovantes encontram-se na peça 48 - Documento Criado para inclusão de itens não digitalizáveis - Pregão 24/2017.
	Licitação
	Modalidade
	Contrato Aiky

			Número
	Valor
	Vigência

	024/2017
	Pr.Presencial
	2017/024
	6.259.500,00
	16/8/2017 a 15/8/2017

	PAGAMENTOS

	Ordem Pagamento
	Nota Empenho
	Data
	Valor
	Nota Fiscal
	Data
	Ateste (?) 

	x
	31080010
	31/8/2017
	38.118,00
	000.020.292
	31/8/2017
	Sim

	x
	31080011
	31/8/2017
	48.715,00
	000.020.291
	31/8/2017
	Sim

	x
	9100003
	9/10/2017
	45.788,50
	000.020.576
	9/10/2017
	Sim

	x
	2100009
	2/10/2017
	4.476,00
	000.020.489
	2/10/2017
	Sim

	x
	11090019
	11/9/2017
	20.200,00
	000.020.323
	11/9/2017
	Sim

	x
	2100008
	2/10/2017
	33.922,10
	000.020.488
	2/10/2017
	Sim

	x
	31100003
	31/10/2017
	68.587,00
	000.020.693
	31/10/2017
	Sim

	Valor executado até 31/10/2017
	259.806,60
	
30.25. Em visita ao Departamento de Alimentação Escolar daquele município, quando da realização desta inspeção, foi constatado que as entregas desses produtos não estavam sendo feitas pela empresa Aiky nas Escolas Municipais de Ensino Fundamental urbanas e rurais, cuja exigência se encontra nos itens 7.4, 4.2.17 e 6.2.8 do Edital; itens 4.3 e 8.1 do Termo de Referência (peça 3) e Cláusula Quinta do Termo de Contrato assinado entre as partes (peça 9) .
30.26. Promoveu-se uma reunião com o Chefe do Departamento, Sr. Moises Feitosa da Silva (CPF XXX.902.562-XX) e com a Nutricionista Responsável Técnica, Sra. Franciana Almeida Lima (CPF XXX.333.722-XX) . Durante a reunião, foram questionados sobre os motivos que os levaram a solicitar a entrega dos produtos da merenda escolar objeto do Contrato 2017/024 no Departamento de Alimentação Escolar daquele município, e não nas escolas da rede municipal como exigido no Edital, e Contrato assinado com o fornecedor, beneficiando irregularmente a empresa Aiky Comércio e Distribuição Ltda, pois não consta dos autos qualquer termo aditivo modificando o contrato original.
30.27. Ambos os servidores, o Chefe do Departamento e a Responsável Técnica, demonstraram total desconhecimento dos termos editalícios e contratuais apontados por esta equipe de fiscalização. A empresa fornecedora dos produtos da merenda escolar faz a entrega diretamente no Departamento de Alimentação Escolar, a pedido da Nutricionista, conforme Relatório de Pedidos até dezembro de 2017 fornecido a esta equipe de fiscalização (peça 39) .
30.28. Inicia-se então a principal atividade para a qual foi criado este Departamento: reembalagem dos produtos recebidos a serem destinados a cada escola municipal, conforme uma ficha elaborada pela nutricionista, contendo todos os quantitativos proporcionais ao número e perfil dos alunos de cada estabelecimento (peça 49 - Itens não digitalizáveis - Execução Física Outubro/2017) ;  planejamento da entrega dos produtos; conferência do recebimento pelas escolas e solução de casos. Observa-se que toda esta logística desenvolvida pelo Departamento de Alimentação Escolar deveria estar sendo efetivada às expensas da empresa contratada para o fornecimento desses produtos, e não pela Secretaria Municipal de Educação.
30.29. A rede municipal de ensino fundamental do Município de Curuçá conta com 59 (cinquenta e nove) estabelecimentos (peça 3, pp. 51-55) , aos quais devem ser fornecidos produtos da merenda escolar adquiridos através deste processo licitatório. Em todos os processos licitatórios pesquisados a partir de 2013 (itens 25.1, 25.4, 26.6 e 25.8 desta instrução) , escopo desta fiscalização, consta a exigência de que os produtos licitados deveriam ser entregues nas escolas municipais urbanas e rurais desse município. Portanto, esta exigência no edital e peças do Pregão Presencial 024/2017 não se constitui uma alteração do modus operandi daquela Secretaria de Educação Municipal, e não deveria surpreender os servidores daquele Departamento.
30.30. A empresa Aiky Comércio e Distribuição Ltda., ao apresentar sua proposta de preços para os produtos cotados, deve ter inserido o custo de entrega 'porta a porta'. Ao fazer estas entregas diretamente no Departamento de Alimentação Escolar, por ordem e graça do Chefe de Departamento e da Responsável Técnica, está-se beneficiando ilegitimamente destes custos orçados em suas planilhas, valores estes que devem ser ressarcidos à Prefeitura Municipal de Curuçá/PA, sob pena de causarem dano ao erário municipal.
Audiência Srª Franciana Almeida Lima
30.31. A fim de se obterem maiores informações e justificativas para as ocorrências dos fatos narrados nos itens 30.24-30.30 precedentes, realizou-se audiência à nutricionista, Srª Franciana Almeida Lima, através do ofício a seguir discriminado, detalhando seu andamento:
	Comunicação de Audiência à Sra. Franciana Almeida Lima

	Of. nº 
	Data
	Peça
	Devolvido
	Peça
	Prorrogado
	Peça
	Recebido
	Peça
	Respondido
	Peça

	0588/2018
	24/04/18
	54
	n/a
	n/a
	n/a
	n/a
	9/5/18
	59
	25/5/18
	61

Justificativas apresentadas
30.32. A servidora transcreve inicialmente o art. 3º da Resolução nº 465/2010 do Conselho Federal de Nutricionistas que trata das atribuições genéricas do nutricionista, demonstrando, assim, que não consta como atribuição deste profissional autorizar alterações na execução de contratos celebrados entre a Administração Pública e a iniciativa particular.
30.33. No tocante à participação no processo licitatório e chamada pública, destaca-se que a atribuição do Nutricionista Responsável Técnico restringe-se à parte técnica de especificação dos gêneros alimentícios para o PNAE. Desse modo, novamente resta patente que dirigir e tomar decisões em nome do Departamento de Alimentação Escolar e da Secretaria de Educação Municipal não é de competência profissional do Nutricionista contratado pela Prefeitura.
30.34. Quanto ao Relatório de Dezembro de 2017 (peça 39) - no qual há o pedido de entrega dos produtos diretamente no Departamento de Alimentação Escolar - explica-se que o mesmo é elaborado pela Comissão Permanente de Licitação, tendo apenas seu aval no documento, conforme determinação do órgão. Por essa razão, ela desconhece o termo contratual sobre a forma de entrega da merenda escolar como sendo de 'porta a porta'.
Análise das justificativas apresentadas
30.35. Improcedem as alegações da Responsável Técnica do DAE no sentido de que desconhecia os termos contratuais sobre a forma de entrega 'porta a porta' da merenda escolar, porque foi ela que elaborou o Termo de Referência (Anexo II) do Edital do Pregão Presencial 024/2017 em comento (peça 3, p.18-38) , o qual se encontra assinado pela mesma. O item 8 deste Termo de Referência trata da Entrega dos Produtos - Local e Periodicidade. O subitem 8.1 deste encontra-se assim redigido (peça 3, p. 32) : 'Os produtos deverão ser feito (entregues) nas Escolas Municipais de Ensino Fundamental, tanto na zona urbana como na zona rural, de acordo com a ordem de fornecimento que será emitida pelo Departamento de Alimentação Escolar, em dias úteis, previamente informado pelo Departamento de Alimentação Escolar, no horário das 8h00 às 18h00.'
30.36. Desta feita, ainda que esta servidora não tivesse competência para alterar os termos contratuais, certamente ela compactuou com as demais autoridades que autorizaram a entrega dos produtos alimentícios da merenda escolar no Departamento de Alimentação Escolar, e não nas escolas municipais, com evidente prejuízo aos cofres da Prefeitura Municipal.
30.37. No dia 16 de agosto de 2017, é assinado o contrato entre o Fundo Municipal de Educação e a empresa Aiky Comércio Distribuição e Representação Ltda. Não consta do Edital a minuta do contrato, conforme exigido pelo inc. III, § 2º, do art. 40 da Lei n. 8.666/1993. Importante ressaltar o prazo exíguo entre a apresentação e análise das amostras a que estava obrigada a licitante vencedora do certame (dois dias úteis após a homologação do certame - item 6 do Termo de Referência - peça 3, pp. 30-31) e a assinatura da Ata de Registro de Preços e Contrato.
30.38. Quando questionada pela equipe de fiscalização sobre o método empregado e os equipamentos utilizados pelo Departamento de Alimentação Escolar para proceder à análise das amostras apresentadas pelo licitante, a Técnica Responsável pelo Departamento esclareceu que a Prefeitura não dispunha de equipamentos apropriados e que a análise era feita através de observação 'visual' apenas.
Audiência de Moisés Feitosa da Silva
30.39. A fim de se obterem maiores informações e justificativas para as ocorrências dos fatos narrados nos itens 30.24-30.30 precedentes, realizou-se audiência ao chefe do Departamento de Merenda Escolar, Sr. Moisés Feitosa da Silva, através do ofício a seguir discriminado, detalhando seu andamento:
	Comunicação de Audiência ao Sr. Moisés Feitosa da Silva

	Of. nº 
	Data
	Peça
	Devolvido
	Peça
	Prorrogado
	Peça
	Recebido
	Peça
	Respondido
	Peça

	0585/2018
	24/04/18
	56
	n/a
	n/a
	25/5/18
	71
	10/5/18
	79
	19/6/18
	88

Justificativas apresentadas
30.40. Vale ressaltar que, durante a permanência da equipe de fiscalização do TCU no município de Curuçá/PA, houve a visita destes no Departamento de Alimentação Escolar, onde o Requerente (chefe daquele Departamento) , juntamente com a Nutricionista responsável, Sra. Francisca Almeida Lima, foram compelidos a prestar esclarecimentos sobre a entrega dos produtos da merenda escolar direto no Departamento de Merenda da Prefeitura, divergindo do transcrito no Edital (Contrato 2017/024) , sendo que ambos os servidores desconheciam totalmente os termos editalícios e contratuais promovidos pela Prefeitura.
30.41. Frise-se, ademais, que sua responsabilidade era tão somente conferir a qualidade da merenda escolar, receber o quantitativo firmado e, conforme lhe fora repassado, entregar os alimentos nas escolas. Ou seja, em momento algum soube que constava no Contrato Licitatório 2017/024 que a entrega deveria ser procedida pela empresa Aiky Comércio e Distribuição Ltda. nas escolas de ensino fundamental do município. Haja vista que, anteriormente a sua contratação como chefe do Departamento de Alimentação Escolar, esse procedimento já era realizado, assim sendo, nunca imaginou que estaria infringindo as regras do Edital da licitação promovida pela Prefeitura, pois nunca havia participado do pregão de licitação promovida pelo município, tão pouco, atuou como membro temporário da Comissão de Licitação.
Análise das justificativas apresentadas
30.42. As Notas Fiscais emitidas pela empresa Aiky em decorrência de execução dos contratos oriundos da Dispensa de Licitação 01/2017 (peça 47) e Pregão Presencial 024/2017 (peça 48 - itens não digitalizáveis) promovidos pela Prefeitura Municipal de Curuçá foram todas elas atestadas pelo Sr. Moisés Feitosa da Silva na qualidade Fiscal de Contratos. Não se justifica de maneira nenhuma que o mesmo agora venha alegar que desconhecia os termos editalícios e contratuais da avença, pois a primeira obrigação de um servidor, ao ser designado fiscal de contrato, é a de tomar pleno conhecimento das obrigações da contratante e contratada apostas nestes termos.
30.43. Justificando essas afirmações, reproduz-se os termos do Acórdão 994/2006-TCU-Plenário, relatado pelo Ministro Ubiratan Aguiar:
'Verifica-se do texto da Lei no 8.666/1993, art. 67, que o dever atribuído ao representante da administração para o acompanhamento e fiscalização da execução do contrato não deixa margem a que possa esse representante sucumbir a pressões. É dele a responsabilidade pelo fiel cumprimento de cláusulas contratuais, cabendo-lhe, inclusive, adotar providencias no sentido da correção de falhas observadas'.
30.44. Acerca das obrigações do Fiscal de Contrato, reproduzem-se os termos do Acórdão 43/2015-TCU-Plenário, da lavra do Ministro Raimundo Carreiro:
'O fiscal do contrato tem o dever de conhecer os limites e as regras para alterações contratuais definidos na Lei de Licitações, e, por conseguinte, a obrigação de notificar seus superiores sobre a necessidade de realizar o devido aditivo contratual, evitando a atestação da execução de itens não previstos no ajuste, sob pena de ser-lhe aplicada a multa do art. 58, inciso II, da Lei 8.443/92'.
30.45. O fiscal de contratos tem a incumbência de se certificar de que as condições estabelecidas em edital e na proposta vencedora estejam sendo cumpridas durante a execução do contrato, para que os objetivos da licitação sejam materialmente concretizados.
30.46. Selecionada a melhor proposta, em uma disputa em que se garanta o tratamento isonômico entre os licitantes, o contratado tem a obrigação de manter, durante a execução do contrato, em compatibilidade com as obrigações por ele assumidas, todas as condições de habilitação e qualificação exigidas na licitação. Se o contratado pudesse, durante a execução do contrato, alterar ao talante as condições exigidas em edital e os termos da proposta vencedora, os princípios norteadores da licitação estariam sendo postos por terra. A isonomia, um dos objetivos do certame, estaria sendo quebrada durante a execução do contrato.
Audiências dos srs. Jefferson Ferreira e Joaquim Ribeiro
30.47. A fim de se obterem maiores informações e justificativas para as ocorrências dos fatos narrados nos itens 30.24-30.30 precedentes, realizou-se audiência aos srs. Jefferson Ferreira de Miranda e Joaquim Ribeiro da Luz, respectivamente Prefeito Municipal e Secretário Municipal de Educação do Município de Curuçá/PA, através dos ofícios a seguir discriminados, detalhando seu andamento.
	Comunicação de Audiência ao Sr. Jefferson Ferreira de Miranda

	Of. nº 
	Data
	Peça
	Devolvido
	Peça
	Prorrogado
	Peça
	Recebido
	Peça
	Respondido
	Peça

	0593/2018
	24/04/18
	52
	n/a
	n/a
	24/5/18
	64
	10/5/18
	80
	11/6/18
	82

	Comunicação de Audiência ao Sr. Joaquim Ribeiro da Luz

	Of. nº 
	Data
	Peça
	Devolvido
	Peça
	Prorrogado
	Peça
	Recebido
	Peça
	Respondido
	Peça

	0594/2018
	24/04/18
	53
	n/a
	n/a
	24/5/18
	63
	10/5/18
	77
	11/6/18
	83

Razões de justificativa apresentadas
30.48. Inicialmente, cumpre esclarecer que a empresa Aiky celebra contrato com esta municipalidade desde o ano 2013, no entanto, a atual administração iniciou mandato somente no ano de 2017, sendo que não há vínculo nenhum com a anterior, inclusive, nem sequer houve processo de transição adequado, cujos arquivos do prédio principal da prefeitura foram encontrados vazios, sem computadores e sem documentos, restando inviável fornecer resposta dos certames anteriores a 2017.
30.49. A autorização para a empresa entregar a mercadoria no Departamento de Alimentação Escolar se fez necessária simplesmente pela ausência de estrutura das escolas para armazenar os alimentos que eram oferecidos aos alunos, além da falta de segurança pública, causando roubos de merenda escolar em seus recintos, o que pode ser comprovado através da anexação de 03 (três) boletins de ocorrência lavrados pelos diretores das escolas subtraídas (peça 82, p. 14-16) .
30.50. Como forma de demonstrar que esta administração visa cumprir com todos os ditames legais, informamos que os referidos contratos com a empresa Aiki foram cancelados antes mesmo do término da vigência (junho/2018) , e a cláusula que determinava a entrega dos produtos no modelo 'porta a porta' fora revogada, passando o novo contrato a constar que toda mercadoria deverá ser entregue diretamente no Departamento de Alimentação Escolar.
30.51. O poder de modificação unilateral do contrato administrativo constitui preceito de ordem pública e, no presente caso, não houve alteração no núcleo do objeto do contrato, atingindo exclusivamente uma cláusula regulamentar. Contudo, em vista do que fora apontado por este Egrégio Tribunal, o Município contatou a empresa licitante no intuito de transigir com a devolução dos valores que seriam gastos se caso houvesse sido efetuada a entrega de porta em porta, prevista no contrato.
30.52. Neste viés, apresentamos a memória de cálculo que o setor de contabilidade, em conjunto com a Secretaria de Educação, elaborou a respeito do recurso que deverá ser restituído pela empresa, consoante se extrai da memória de cálculo anexa (peça 82, p. 13) . Impende destacar, que a empresa já sinalizou que concorda em devolver os valores referentes ao que seria gasto para realizar a entrega na modalidade porta em porta, vez que reconhecidamente o serviço não foi prestado, reiterando-se que, não por questão de comodidade ou benefício, mas sim, por ausência de estrutura e maior efetividade no controle do estoque de merenda, fato este incontroverso.
Análise das justificativas apresentadas
30.53. Inicialmente, chama-se a atenção para o fato de que os srs. Jefferson Ferreira de Miranda e Joaquim Ribeiro da Luz, respectivamente Prefeito Municipal e Secretário Municipal de Educação do Município de Curuçá, assumem a responsabilidade pela autorização de entrega dos produtos da merenda escolar objeto destes autos no Departamento de Alimentação Escolar Municipal, em desacordo com os termos do contrato assinado com o fornecedor Aiky, sem que fosse celebrado um Termo Aditivo que consolidasse este novo entendimento, em desobediência aos termos do art. 66 da Lei 8.666/1993.
30.54. Mais adiante, informam que este contrato foi cancelado antes mesmo do término de sua vigência (junho 2018) e a cláusula que determinava a entrega dos produtos 'porta a porta' foi revogada, passando o novo contrato a constar que toda mercadoria deveria ser entregue diretamente no Departamento de Alimentação Escolar. Os responsáveis afirmam, mas não comprovam documentalmente esta declaração, que asseveramos ser improcedente pelos seguintes motivos:
30.54.1. Em consulta ao Mural das Licitações do Tribunal de Contas dos Municípios do Estado do Pará (peça 117) , Portal Eletrônico onde todos os Municípios são obrigados a publicar suas licitações, não se encontra registro de Aditivo ao contrato 2017/024.
30.54.2. No mesmo Mural das Licitações, encontra-se a Ata de Registro de Preços (peça 118) originária do Pregão Presencial nº 010/2018 PMC-SEMED-PP-SRP (peça 119) , com vigência de 13 de maio de 2018 a 14 de maio de 2019, para os mesmos produtos contratados anteriormente com a empresa Aiky, assinada pelas empresas contratadas mencionadas no quadro seguinte, com os respectivos valores:
	Empresas contratadas PP 010/2018

	Razão social
	Contrato nº 
	Valor (R$) 

	C. C. Comercial Ltda. - ME
	2018/010-04
	434.058,00

	Bom Demais Alimentos Eireli - EPP
	2018/010-03
	212.940,00

	Ponto de Informática Eireli - EPP
	2018/010-02
	1.094.854,00

	Outeiro Ind. Com. De Pescados Ltda. - ME
	2018/010-01
	823.906,00

		2.565.758,00

30.54.3. Os responsáveis afirmam que celebraram um novo contrato com a empresa Aiky, em que não mais se exigia que a entrega dos produtos fosse a 'porta a porta', mas sim diretamente no Departamento de Alimentação Escolar, pelos motivos citados anteriormente. Entretanto, os novos contratos celebrados com as empresas signatárias da Ata de Registro de Preços identificadas no tópico anterior, na sua Cláusula Quinta em que detalha a Entrega dos Objetos, determina que 'O fornecimento deverá ser realizado junto às Escolas Municipais de Ensino Fundamental, tanto na zona urbana como na rural' (peças 120-123) .
30.54.4. Entretanto, uma pesquisa feita no edital e anexos (Termo de Referência e Minuta de Ata de Registro de Preços (peça 119) ) nos informa, por cinco itens e subitens diferentes, que a entrega destes produtos da merenda escolar deveria ser feita diretamente no Departamento de Alimentação Escolar (DAE) . Em razão desta incoerência, não resta definido se houve uma mudança na política da Secretaria Municipal de Educação, quando da assinatura dos contratos, ou se houve erro na redação dos contratos, uma vez que não se encontra minuta de contrato como anexo do edital, com prejuízo à determinação constante do inciso X e parágrafo único do art. 38 da Lei 8.666/1993.
30.54.5. Consulta ao Portal da Prefeitura Municipal de Curuçá no dia 28/2/2019 (peças 124 e 125) informa os pagamentos efetuados por este ente municipal à empresa Aiky durante os exercícios de 2017 e 2018, como reproduzido no quadro seguinte:
	Pagamentos de despesa orçamentária AIKY Com. Distr. Ltda. (exercícios de 2017/2018) 

	Data
	Empenho
	Unidade gestora
	Mod. Lic.
	Registro
	Valor (R$) 

	27/4/2017
	30030006
	Fundo Municipal Educ. de Curuçá
	Dispensa
	Realizado
	65.404,60

	13/6/2017
	1040001
	Fundo Municipal Educ. de Curuçá
	Dispensa
	Realizado
	86.950,40

	6/7/2017
	22050003
	Fundo Municipal Educ. de Curuçá
	Dispensa
	Realizado
	5.982,90

	6/7/2017
	2050204
	Fundo Municipal Educ. de Curuçá
	Dispensa
	Realizado
	55.420,00

	21/9/2017
	31080010
	Fundo Municipal Educ. de Curuçá
	Pregão
	Realizado
	38.118,00

	21/9/2017
	31080011
	Fundo Municipal Educ. de Curuçá
	Pregão
	Realizado
	48.715,00

	26/10/2017
	2100009
	Fundo Municipal Educ. de Curuçá
	Pregão
	Realizado
	4.476,00

	26/10/2017
	11090019
	Fundo Municipal Educ. de Curuçá
	Pregão
	Realizado
	20.200,00

	26/10/2017
	2100008
	Fundo Municipal Educ. de Curuçá
	Pregão
	Realizado
	33.922,10

	26/10/2017
	9100003
	Fundo Municipal Educ. de Curuçá
	Pregão
	Realizado
	45.788,50

	21/11/2017
	31100003
	Fundo Municipal Educ. de Curuçá
	Pregão
	Realizado
	68.587,00

	18/12/2017
	22110002
	Fundo Municipal Educ. de Curuçá
	Pregão
	Realizado
	2.724,00

	18/12/2017
	22110001
	Fundo Municipal Educ. de Curuçá
	Pregão
	Realizado
	6.600,00

	28/12/2017
	15120011
	Fundo Municipal Educ. de Curuçá
	Pregão
	Realizado
	6.694,00

	28/12/2017
	28110002
	Fundo Municipal Educ. de Curuçá
	Pregão
	Realizado
	34.068,00

	25/5/2018
	22010002
	Fundo Municipal Educ. de Curuçá
	Pregão
	Realizado
	29.635,80

	25/5/2018
	23020001
	Fundo Municipal Educ. de Curuçá
	Pregão
	Realizado
	56.288,40

	15/6/2018
	26030009
	Fundo Municipal Educ. de Curuçá
	Pregão
	Realizado
	60.183,94

	TOTAL
	669.758,64

30.54.6. No quadro acima observa-se que o último fornecimento da empresa Aiky à Prefeitura de Curuçá deu-se através da Nota de Empenho nº 26030009 emitida em 26 de março de 2018, relativamente ao Pregão 024/2017. A partir de então, os fornecimentos de merenda escolar a esta Secretaria de Educação foram feitos pelas 4 (quatro) empresas relacionadas no subitem 30.52.2, por conta de novo processo licitatório.
30.55. Também não deve prosperar a declaração destes responsáveis ao afirmarem que a empresa Aiky sinalizou que concorda em devolver os valores referentes ao que seria gasto para a entrega na modalidade 'porta a porta', porque não apresentam documento que suporta essa declaração. A memória de cálculo apresentada (peça 81, p. 13) não permite que se conclua acerca de um valor final coerente em razão de apresentação de diversos cálculos esparsos e inconclusivos.
30.56. Os responsáveis (Prefeito Municipal e Secretário Municipal de Educação) concordam que tenha havido prejuízo ao erário municipal causado pela não exigência de entrega destes produtos da merenda escolar diretamente nas escolas municipais de ensino fundamental, como constava do processo licitatório e contrato. A fim de suprir a ausência de informações da memória de cálculo apresentada, e na impossibilidade de se calcular o custo desta entrega de produtos 'porta a porta' por não se possuir os elementos contábeis que suportariam este cálculo, recorreu-se a um artifício de obtenção desses valores de forma transversa, comparando os preços cobrados pela empresa Aiky no PP SRP 024/2017 com os preços cobrados pelas quatro empresas vencedoras do Pregão Presencial 010/2018 para os mesmos produtos, como demonstrado no quadro abaixo:
	Mapa Comparativo de Atas de Registro de Preços Curuçá

	Aiky Com Distr Ltda  - PP 24/2017
	Diversos - PP 010/2018

	Descrição
	Quant.
	Pr.Unit
	Pr.Total
	Pr.Unit
	Pr.Total

	Biscoito salgado Cream Cracker
	14.000
	9,20
	128.800,00
	6,27
	87.780,00

	Biscoito rosquinha sabor leite
	14.000
	10,00
	140.000,00
	7,25
	101.500,00

	Biscoito rosquinha sabor chocolate
	14.000
	10,00
	140.000,00
	7,24
	101.360,00

	Achocolatado em pó
	3.600
	10,50
	37.800,00
	6,03
	21.708,00

	Açúcar cristal
	40.000
	3,30
	132.000,00
	1,72
	68.800,00

	Mingau de arroz
	12.000
	21,00
	252.000,00
	12,80
	153.600,00

	Arroz tipo 1 polido
	40.000
	3,50
	140.000,00
	2,23
	89.200,00

	Café torrado e moído
	1.400
	27,00
	37.800,00
	17,99
	25.186,00

	Feijão carioquinha
	6.000
	5,50
	33.000,00
	3,03
	18.180,00

	Macarrão sêmola tipo espaguete
	10.000
	5,50
	55.000,00
	4,25
	42.500,00

	Macarrão parafuso
	4.000
	5,50
	22.000,00
	4,25
	17.000,00

	Pão de chá massa fina
	14.000
	12,00
	168.000,00
	8,90
	124.600,00

	Carne bovina moída congelada
	14.000
	10,00
	140.000,00
	12,24
	171.360,00

	Peito de frango
	20.000
	9,50
	190.000,00
	6,10
	122.000,00

	Charque bovino dianteiro
	4.000
	22,30
	89.200,00
	19,88
	79.520,00

	Carne acém em cubos
	14.000
	26,00
	364.000,0
	20,88
	292.320,00

	Salsicha hot dog congelada
	12.000
	6,30
	75.600,00
	5,69
	68.280,00

	Leite em pó integral
	20.000
	23,00
	460.000,00
	17,49
	349.800,00

	Óleo de soja
	2.000
	4,60
	9.200,00
	4,10
	8.200,00

	Margarina
	2.000
	8,50
	17.000,00
	6,00
	12.000,00

	Sal refinado iodado
	2.000
	1,00
	2.000,00
	0,99
	1.980,00

	Molho de tomate refogado
	2.000
	6,60
	13.200,00
	3,69
	7.380,00

	Colorífico
	1.800
	8,00
	14.400,00
	6,19
	11.142,00

	Vinagre
	2.000
	3,60
	7.200,00
	2,49
	4.980,00

	TOTAL
			2.668.200,00
		1.980.376,00

	DIFERENÇA PERCENTUAL
	34,73% (a/b) 
	 (a) 
		 (b) 

	CUSTO DE ENTREGA ESTIMADO
	34,73% * 669.758,64 = 232.607,17

30.57. Estima-se, dessa maneira, que a diferença de custo dos produtos ofertados pela empresa Aiky, superiores em 34,73% aos preços ofertados pelas empresas vencedoras do Pregão Presencial 010/2018, tenha sido motivada pela alternativa constante do edital do Pregão Presencial 024/2017condicionando a entrega desses fornecimentos nas escolas municipais de ensino fundamental, de acordo com os quantitativos fornecidos pela Secretaria Municipal de Educação. Aplicando-se este percentual sobre o faturamento da Aiky durante o exercício de 2017 e 2018 (quadro do subitem 30.54.5 desta instrução) , obtém-se o montante de R$ 232.607,17 que deverá ser restituído aos cofres da Prefeitura Municipal de Curuçá pela empresa Aiky Comércio e Distribuidora Ltda, solidariamente com o Prefeito Municipal, Sr. Jefferson Ferreira de Miranda, e Secretário Municipal de Educação, Sr. Joaquim Ribeiro da Luz.
CONCLUSÃO
31. O documento constante da peça 2 deve ser conhecido como representação, por preencher os requisitos previstos nos arts. 235 e 237, inciso VII, do Regimento Interno/TCU c/c o art. 113, § 1º, da Lei 8.666/1993 e o art. 103, § 1º, da Resolução TCU 259/2014.
32. Pesquisa feita em sistemas eletrônicos do TCU e outros disponíveis como bases de dados da Receita Federal não nos permitiram concluir por existência de relacionamento tipo parentesco entre o quadro societário da empresa Aiky Comércio e Distribuição Ltda. e o quadro de servidores daquele ente municipal, como relatado no item 27 desta instrução.
33. Por determinação do Relator destes autos, durante a inspeção realizada nos processos licitatórios dos últimos cinco anos, examinamos toda a documentação referente a aquisições de que a empresa Aiky participara. Todos os processos de pagamento encontram-se devidamente formalizados através de emissão de Ordens de Pagamento e Notas de Empenho assinadas pelos responsáveis, cópias de Nota Fiscal emitidas pela empresa credora, atestes de servidor encarregado do recebimento dos produtos, comprovantes de transferência de numerários entre contas correntes bancárias e Recibos emitidos pela empresa credora. Não se pode afirmar que tenha havido conluio entre os participantes dos processos licitatórios, pois havia sempre mais de um concorrente nas licitações realizadas, exceção feita ao Pregão Presencial 024/2017 tratado em tópicos distintos, como se acha demonstrado nos itens 30.1 a 30.9 desta instrução.
34. O pedido da representante ao solicitar a este Tribunal de Contas da União as medidas cabíveis e necessárias para a anulação deste certame de modo a privilegiar a ampliação da participação dos interessados não pode ser atendido tendo em vista a perda de objeto deste certame licitatório. O contrato decorrente deste processo licitatório já foi executado dentro de suas possibilidades conforme narrado em tópicos anteriores. Faz-se necessário dar ciência a este órgão licitante para que, em futuros certames licitatórios, ao publicar aviso de licitação nos diversos veículos de comunicação, indique aos interessados os diversos meios de obtenção de edital de que dispuser e demais informações concernentes ao pleito, através da oferta de números de telefone fixo e móvel, endereços de e-mail, link para busca de dados em Portal Eletrônico do órgão licitante, e outros.
35. A pregoeira, Sra. Elizabete Moreira da Silva (CPF XXX.178.182-XX) , não verificou a conformidade da proposta do licitante com os preços correntes no mercado, infringindo o art. 43, inciso IV, da Lei n° 8.666/93, como relatado nos itens 13 a 17 desta instrução. Em face da análise promovida, propõe-se não acolher as razões de justificativa apresentadas, uma vez que foram insuficientes para elidir as irregularidades a ela atribuídas.
36. Quando da realização da inspeção, foi constatada por esta equipe de fiscalização a ausência de certidões negativas que comprovassem a regularidade fiscal e trabalhista da empresa Aiky, no processo licitatório PP 024/2017. Em resposta ao pedido de audiência em questão, a pregoeira apresentou as certidões negativas da SEFA, tributária e não tributária, cujas autenticidades foram comprovadas (peças 113 e 114) ; as Certidões CND da RFB e CRF da CEF, cujas autenticidades também foram comprovadas (peças 115 e 116) . Todas estas certidões eram vigentes à época dos fatos, o que afasta os indícios de irregularidade tratados nesta sessão, como relatado nos itens 30.17 a 30.23 desta instrução. Em face da análise promovida, propõe-se acolher as razões de justificativa apresentadas, uma vez que foram suficientes para elidir as irregularidades a ela atribuídas.
37. O Chefe do Departamento de Compras, Sr. Marcelo Cordovil Couto Pontes Ferreira (CPF XXX.296.612-XX15) , influenciou no resultado da pesquisa de preços ao enviar pedidos de cotação de preços para a empresa Aiky Comércio e Distribuição Ltda., localizada a 58 Km de Curuçá/PA na cidade de Castanhal, e para as empresas Bandeira Comercial e Comercial Econômico localizadas a 349 Km de distância, na cidade de Ipixuna do Pará, deixando de consultar outras empresas estabelecidas mais proximamente em Belém, Castanhal e Capanema. Suas justificativas não foram suficientes para dirimir as irregularidades suscitadas, como relatado nos itens 18 a 25 desta instrução. Propõe-se não acolher as razões de justificativa apresentadas, uma vez que foram insuficientes para elidir as irregularidades a ele atribuídas.
38. Nossa análise dos pagamentos das Notas de Empenho 22050003 e 02050204 levada a efeito nos itens 30.11-30.13 desta instrução não considerou a existência de Termo Aditivo ao contrato original, porque não nos foi apresentado quando levamos a efeito esta inspeção (peça 46 - itens não digitalizáveis - processos dispensa licitação 5) . Em face dos documentos e argumentos apresentados pelos gestores que comprovaram a existência de um Termo Aditivo a este contrato, até então desconhecido por esta equipe de Inspeção, como exposto nos itens 30.15.1-30.15.3 desta instrução, reconsideramos nossa análise primeira pela irregularidade, acatando as razões de justificativa apresentadas pelos responsáveis, uma vez que foram suficientes para elidir esta irregularidade apontada.
39. A Srª Franciana Almeida Lima foi chamada em audiência para justificar as razões pelas quais autorizara a empresa Aiky a fazer a entrega dos produtos da alimentação escolar no Departamento de Alimentação Escolar, ao invés de fazê-lo 'porta a porta' como contratado entre as partes. Suas justificativas não foram suficientes para dirimir as irregularidades suscitadas, como relatado nos itens 30.24 a 30.38 desta instrução, propondo-se não as acolher.
40. O Sr. Moisés Feitosa da Silva foi chamado em audiência para justificar as razões pelas quais autorizara a empresa Aiky a fazer a entrega dos produtos da alimentação escolar no Departamento de Alimentação Escolar, ao invés de fazê-lo 'porta a porta' como contratado entre as partes. Suas justificativas não foram suficientes para dirimir as irregularidades suscitadas, como relatado nos itens 30.24 a 30.38 desta instrução, propondo-se não as acolher.
41. Os Srs. Jefferson Ferreira de Miranda e Joaquim Ribeiro da Luz, respectivamente Prefeito Municipal e Secretário Municipal da Educação à época destes acontecimentos, foram chamados em audiência para que justificassem as razões pelas quais autorizaram a entrega destes produtos alimentícios diretamente no Departamento de Alimentação Escolar, ao invés de fazê-lo 'porta a porta' como consignado em termo contratual. Suas justificativas não foram suficientes para dirimir as irregularidades suscitadas, como relatado nos itens 30.47 a 30.57 desta instrução. Propõe-se não acolher as razões de justificativa apresentadas, uma vez que foram insuficientes para elidir as irregularidades a ela atribuídas.
41.1. Vislumbra-se dos autos a confirmação de que o comportamento dos gestores Prefeito e Secretário Municipal, ao aceitarem a entrega dos produtos da merenda escolar diretamente no Departamento de Alimentação Escolar, em detrimento da efetiva entrega 'porta a porta' nas respectivas escolas municipais constantes do Edital, conforme contratado, gerou prejuízo ao erário, sendo cabível a imposição do dever de ressarcir.
41.2. No item 30.56 desta instrução ressaltou-se a diferença de 34,73% entre os preços praticados no PP 024/2017 vencido pela empresa Aiky (única concorrente) comparativamente aos preços praticados no PP 010/2018 (vencido por quatro concorrentes) , sobre os mesmos produtos da merenda escolar. Procurou-se, desse modo, justificar que a razão de tão elevada diferença de preços tenha decorrido de custo de entrega dos produtos incorporado à planilha de proposta de preços apresentada pela empesa Aiky, que beneficiou-se desses custos pela entrega direta no Departamento Municipal autorizada por estes dois gestores.
41.3. No Acórdão 183/2019-TCU-Plenário relatado pelo Ministro Benjamin Zymler, este 'deixou assente que a celebração de contratos com preços superiores aos de mercado viola a obrigação contida no art. 43, inciso IV, da Lei 8.666/1993, dispositivo que, segundo ele, dirige-se tanto aos agentes públicos quanto às pessoas jurídicas ofertantes'.
41.4. A par dessas considerações finais, propõe-se a constituição de processo apartado de Tomada de Contas Especial , nos termos do art. 43 da Resolução TCU nº 259/2014, para citar os responsáveis Joaquim Ribeiro da Luz e Jefferson Ferreira de Miranda, e a empresa Aiky Comércio e Distribuição Ltda, pelo valor atualizado do débito de R$ 243.965,79, conforme detalhado no quadro seguinte:
	Pagamentos de despesa orçamentária AIKY Com. Distr. Ltda. (exercícios de 2017/2018) 

	Data
	Empenho
	Unidade gestora
	Mod. Lic.
	Valor (R$) 
	Perc.
	Débito

	27/4/2017
	30030006
	Fundo Municipal Educ. de Curuçá
	Dispensa
	65.404,60
	34,73%
	22.715,02

	13/6/2017
	1040001
	Fundo Municipal Educ. de Curuçá
	Dispensa
	86.950,40
	34,73%
	30.197,87

	6/7/2017
	22050003
	Fundo Municipal Educ. de Curuçá
	Dispensa
	5.982,90
	34,73%
	2.077,86

	6/7/2017
	2050204
	Fundo Municipal Educ. de Curuçá
	Dispensa
	55.420,00
	34,73%
	19.247,37

	21/9/2017
	31080010
	Fundo Municipal Educ. de Curuçá
	Pregão
	38.118,00
	34,73%
	13.238,38

	21/9/2017
	31080011
	Fundo Municipal Educ. de Curuçá
	Pregão
	48.715,00
	34,73%
	16.918,72

	26/10/2017
	2100009
	Fundo Municipal Educ. de Curuçá
	Pregão
	4.476,00
	34,73%
	1.554,51

	26/10/2017
	11090019
	Fundo Municipal Educ. de Curuçá
	Pregão
	20.200,00
	34,73%
	7.015,46

	26/10/2017
	2100008
	Fundo Municipal Educ. de Curuçá
	Pregão
	33.922,10
	34,73%
	11.781,15

	26/10/2017
	9100003
	Fundo Municipal Educ. de Curuçá
	Pregão
	45.788,50
	34,73%
	15.902,35

	21/11/2017
	31100003
	Fundo Municipal Educ. de Curuçá
	Pregão
	68.587,00
	34,73%
	23.820,27

	18/12/2017
	22110002
	Fundo Municipal Educ. de Curuçá
	Pregão
	2.724,00
	34,73%
	946,05

	18/12/2017
	22110001
	Fundo Municipal Educ. de Curuçá
	Pregão
	6.600,00
	34,73%
	2.292,18

	28/12/2017
	15120011
	Fundo Municipal Educ. de Curuçá
	Pregão
	6.694,00
	34,73%
	2.324,83

	28/12/2017
	28110002
	Fundo Municipal Educ. de Curuçá
	Pregão
	34.068,00
	34,73%
	11.831,82

	25/5/2018
	22010002
	Fundo Municipal Educ. de Curuçá
	Pregão
	29.635,80
	34,73%
	10.292,51

	25/5/2018
	23020001
	Fundo Municipal Educ. de Curuçá
	Pregão
	56.288,40
	34,73%
	19.548,96

	15/6/2018
	26030009
	Fundo Municipal Educ. de Curuçá
	Pregão
	60.183,94
	34,73%
	20.901,88

	VALOR ORIGINAL DO DÉBITO
	669.758,64
	34,73%
	232.607,19

	VALOR ATUALIZADO DO DÉBITO
	243.965,79

PROPOSTA DE ENCAMINHAMENTO
28. Ante todo o exposto, submetem-se os autos à consideração superior, propondo:
a) conhecer da presente representação, satisfeitos os requisitos de admissibilidade previstos nos arts. 235 e 237, inciso VII, do Regimento Interno/TCU c/c o art. 113, § 1º, da Lei 8.666/1993 e o art. 103, § 1º, da Resolução TCU 259/2014, para, no mérito, considerá-la procedente;
b) rejeitar as razões de justificativa apresentadas pela pregoeira, Sra. Elizabete Moreira da Silva (CPF XXX.178.182-XX) por não verificar a conformidade da proposta do licitante com os preços correntes no mercado, quando da operacionalização do Pregão Presencial 024/2017, infringindo o art. 43, inciso IV, da Lei 8.666/1993, como relatado nos itens 13 a 17 desta instrução;
c) acatar as razões de justificativa apresentadas pela pregoeira, Sra. Elizabete Moreira da Silva (CPF XXX.178.182-XX) , quanto à conferência de certidões comprobatórias da Regularidade Fiscal e Trabalhista da licitante, por apresentar estes documentos vigentes à época do certame, como relatado nos itens 30.17 a 30.23 desta instrução;
d) rejeitar as razões de justificativas apresentadas pelo Sr. Marcelo Cordovil Couto Pontes Ferreira (CPF XXX.296.612-XX) , Chefe do Departamento de Compras, por influenciar no resultado da pesquisa de preços, em afronta ao art. 3º, § 1º, inciso I, da Lei 8.666/93, conforme relatado nos itens 18 a 25 desta instrução;
e) acatar as razões de justificativas apresentadas pelos Srs. Joaquim Ribeiro da Luz (CPF XXX.446.692-XX) , Secretário Municipal de Educação, João Damasceno Ferreira Carneiro (CPF XXX.343.912-XX) , Tesoureiro Municipal, e Jefferson Ferreira de Miranda (CPF XXX.679.722-XX) , Prefeito Municipal, quanto ao pagamento de Notas de Empenho sem o devido processo legal, como relatado nos itens 30.15.1 a 30.15.3 desta instrução;
f) rejeitar as razões de justificativas apresentadas pela Sra. Franciana Almeida Lima (CPF XXX.333.722-XX) , Nutricionista Responsável Técnica, e Moises Feitosa da Silva (CPF XXX.902.562-XX) , chefe do Departamento de Alimentação Escolar, por autorizar a empresa fornecedora da merenda escolar, Aiky Comércio e Distribuição Ltda., a entregar esses produtos diretamente no Departamento de Merenda Escolar, em detrimento do avençado entre as partes, que era a entrega 'porta a porta' nas respectivas escolas de ensino fundamental urbanas e rurais, conforme relatado nos itens 30.24 a 30.38 desta instrução;
g) aplicar aos Srs. Elizabete Moreira da Silva (CPF nº XXX.178.182-XX) , Marcelo Cordovil Couto Pontes Ferreira (CPF XXX.296.612-XX) , Franciana Almeida Lima (CPF XXX.333.722-XX) e Moisés Feitosa da Silva (CPF XXX.902.562-XX) a multa prevista no art. 58, II, da Lei 8.443/1992, fixando-lhes o prazo de 15 (quinze) dias, a contar das notificações, para que comprovem, perante o Tribunal (art. 214, inciso III, alínea 'a', do Regimento Interno/TCU) , o recolhimento das dívida ao Tesouro Nacional, atualizadas monetariamente desde a data do acórdão que vier a ser proferido até a data dos efetivos recolhimentos, se forem pagas após o vencimento, na forma da legislação em vigor;
h) autorizar, desde logo, nos termos do art. 28, inciso II, da Lei 8.443/1992, a cobrança judicial das dívidas caso não atendidas as notificações;
i) determinar a constituição de processo apartado de Tomada de Contas Especial, nos termos do art. 43 da Resolução TCU nº 259/2014, para:
i.1) citar os Srs. Joaquim Ribeiro da Luz (CPF XXX.446.692-XX) , na condição de Secretário Municipal de Educação do município de Curuçá/PA no período de 2/1/20 17 a 31/12/2018, Jefferson Ferreira de Miranda (CPF XXX.679.722-XX) , na condição de prefeito do município de Curuçá/PA à época dos fatos (gestão 2017-2020) , solidariamente com a empresa Aiky Comércio e Distribuição Ltda. (CNPJ 04.848.586/0001-08) , com fundamento nos arts. 10, §1°, e 12, incisos I e II, da Lei 8.443/1992, c/c o art. 202, incisos I e II, do RI/TCU, para que, no prazo de quinze dias, apresentem alegações de defesa e/ou recolham, solidariamente, aos cofres do Fundo Municipal de Educação de Curuçá, as quantias a seguir, atualizadas monetariamente a partir das respectivas datas até a data do efetivo recolhimento e abatendo-se valores acaso já satisfeitos, nos termos da legislação vigente, em razão da seguinte irregularidade:
Irregularidade: inexecução fiel do contrato nº 2017/024, celebrado em 16/8/2017 entre o Fundo Municipal de Educação de Curuçá e a empresa Aiky Comércio e Distribuição Ltda. e destinado à 'aquisição de gêneros alimentícios perecíveis e não perecíveis para alimentação dos alunos matriculados nas escolas da rede municipal de ensino de Curuçá', uma vez que a empresa entregou os produtos contratados no Departamento de Alimentação Escolar, embora cláusula avençada a obrigasse a efetuar a entrega dos produtos diretamente nas 'Escolas Municipais de Ensino Fundamental, tanto na Zona urbana como na rural'.
Conduta dos senhores Joaquim Ribeiro da Luz e Jefferson Ferreira de Miranda: autorizar a empresa Aiky Comércio e Distribuição Ltda. a efetuar a entrega dos produtos em local diferente daquele avençado no contrato nº 2017/024, sem a formalização de termo aditivo e sem exigir da empresa a restituição dos valores relativos à despesa em que incorreria para entregar os produtos alimentícios diretamente nas 'Escolas Municipais de Ensino Fundamental, tanto na Zona urbana como na rural'.
Conduta da empresa Aiky Comércio e Distribuição Ltda.: receber o pagamento dos produtos fornecidos por conta do contrato nº 2017/024 com o valor acrescido de despesa relativa à obrigação contratual de entregá-los diretamente nas 'Escolas Municipais de Ensino Fundamental, tanto na Zona urbana como na rural', embora a entrega tenha sido realizada no Departamento de Alimentação Escolar.
Norma infringida: arts. 60, parágrafo único, c/c art. 66 da Lei 8.666/93; itens 7.4, 4.2.17 e 6.2.8 do Edital; itens 4.3 e 8.1 do Termo de Referência (peça 3) e Cláusula Quinta do Termo de Contrato;
Débito:
	Data
	Valor histórico (R$) 

	27/4/2017
	22.715,02

	13/6/2017
	30.197,87

	6/7/2017
	2.077,86

	6/7/2017
	19.247,37

	21/9/2017
	13.238,38

	21/9/2017
	16.918,72

	26/10/2017
	1.554,51

	26/10/2017
	7.015,46

	26/10/2017
	11.781,15

	26/10/2017
	15.902,35

	21/11/2017
	23.820,27

	18/12/2017
	946,05

	18/12/2017
	2.292,18

	28/12/2017
	2.324,83

	28/12/2017
	11.831,82

	25/5/2018
	10.292,51

	25/5/2018
	19.548,96

	15/6/2018
	20.901,88

Valor atualizado sem juros até 11/3/2019: R$ 243.965,79 (Demonstrativo de peça 126) 
i.2) constituir o processo de TCE com cópia das seguintes peças: 02 a 09; 11 a 16; 17 a 18; 23; 27; 32 a 36; 38 a 39; 46 a 50; 52 a 53; 63 a 64; 67 a 70; 74; 77; 80; 82 a 84; 86; 117 a 126;
i.3) informar aos responsáveis que, caso venham a ser condenados pelo Tribunal, os débitos ora apurados serão acrescidos de juros de mora, nos termos do § 1° do art. 202 do RI/TCU;
i.4) esclarecer aos responsáveis, em obediência ao art. 12, § 2º, da Lei 8.443/1992 e ao art. 12, inciso VI, da Resolução-TCU 170/2004, que o recolhimento tempestivo do débito somente saneará o processo caso seja reconhecida a sua boa-fé e não se constate outra irregularidade nas contas;
i.5) esclarecer aos responsáveis, em obediência ao art. 12, § 3º, da Lei 8.443/1992 e ao art. 12, inciso VII, da Resolução-TCU 170/2004, que o não atendimento à citação implicará revelia, para todos os efeitos, dando-se prosseguimento ao processo.
j) dar ciência à Prefeitura Municipal de Curuçá e à Secretaria Municipal de Educação de Curuçá de que, em futuros certames licitatórios, ao publicar aviso de licitação nos diversos veículos de comunicação, indique aos interessados os diferentes meios de obtenção de edital de que dispuser e demais informações concernentes ao pleito, através da divulgação de números de telefone fixo e móvel, endereços de e-mail, link para busca de dados em Portal Eletrônico do órgão licitante e outros;
k) dar ciência do acórdão que vier a ser proferido ao representante e à Prefeitura Municipal de Curuçá, destacando que o relatório e o voto que fundamentam a deliberação ora encaminhada podem ser acessados por meio do endereço eletrônico www.tcu.gov.br/acordaos e que, caso tenham interesse, o Tribunal pode encaminhar-lhes cópia desses documentos sem quaisquer custos."
É o relatório.

Margelly Mesquita dos Santos, OAB/PA 10.639; Rogério Abdon D'Oliveira, OAB/PA 7.698/PA; Ulysses Eduardo Carvalho D'Oliveira, OAB/PA 957.

Não atuou.

REPRESENTAÇÃO. PREGÃO PRESENCIAL. RECURSOS DO PNAE. CONTRATAÇÃO DO FORNECIMENTO DE GÊNEROS ALIMENTÍCIOS PARA ALIMENTAÇÃO DE ALUNOS. POSSÍVEIS IRREGULARIDADES NA CONDUÇÃO DO PROCEDIMENTO LICITATÓRIO. FALHAS NOS MECANISMOS DE ACESSO AO EDITAL E NA PESQUISA PRÉVIA DE PREÇOS. SOBREPREÇO DECORRENTE DE DESCUMPRIMENTO DE CLÁUSULA CONTRATUAL QUE IMPUNHA A ENTREGA DOS GÊNEROS ALIMENTÍCIOS NOS ESTABELECIMENTOS DE ENSINO, SEM A CONCESSÃO DO DESCONTO DO PREÇO REFERENTE AO SERVIÇO DE ENTREGA "PORTA A PORTA". AUDIÊNCIAS. RAZÕES DE JUSTIFICATIVAS INSUFICIENTES PARA AFASTAR AS IRREGULARIDADES IMPUTADAS. MULTAS. IDENTIFICAÇÃO DE PREJUÍZO. FORMAÇÃO DE APARTADO DE TOMADA DE CONTAS ESPECIAL, COM AUTORIZAÇÃO DA PROMOÇÃO DE CITAÇÕES E AUDIÊNCIA. CIÊNCIA. ARQUIVAMENTO.

REPRESENTAÇÃO (REPR)

Trata-se de representação apresentada pela empresa RCVR de Oliveira Ltda. - EPP, a respeito de possíveis irregularidades na condução, pela Prefeitura Municipal de Curuçá/PA, do Pregão Presencial SRP 24/2017, que tem por objeto a seleção para a contratação de pessoa jurídica para fornecimento de gêneros alimentícios perecíveis e não perecíveis para alimentação dos alunos matriculados nas escolas da rede municipal do ensino daquele ente federado.
2.	Atendidos os requisitos de admissibilidade previstos no § 1º do art. 113 da Lei 8.666/1993, no inc. VII do art. 237 do Regimento Interno e no art. 103, § 1º, da Resolução TCU 259/2014, cumpre, consoante proposto pela Sec-PA, conhecer da presente Representação.
3.	Originariamente, insurgiu-se a representante acerca da dificuldade de obter informações referentes ao certame em tela, aí também compreendido o correspondente instrumento convocatório, a que findou por não ter acesso, circunstância que o haveria impedido de participar do procedimento (peça 2) . Verificações iniciais levadas a efeito já neste Tribunal, além de confirmar a ausência de dispositivos facilitadores do acesso ao procedimento licitatório, também identificaram indícios de que o Pregão Presencial SRP 24/2017 poderia haver sido direcionado para a empresa Aiky Comércio, Distribuição e Representação Ltda., condição que a motivou a propor a realização de inspeção (peça 13) . Vindo o feito ao meu descortino, autorizei a realização da medida saneadora alvitrada, determinando que, além das averiguações já sugeridas pelo órgão instrutivo, também se verificasse a eventual existência de coincidências ou relacionamentos de parentesco entre o quadro societário da empresa Aiki Comércio e Distribuição Ltda. e os integrantes ou servidores da Administração Municipal de Curuçá/PA, bem como se examinasse a regularidade de outros procedimentos licitatórios promovidos pela Prefeitura Municipal  de Curuçá/PA, nos últimos cinco anos, envolvendo recursos federais, de que a empresa Aiki Comércio e Distribuição Ltda. haja, eventualmente, participado (peça 15) .
4.	A partir dos elementos colhidos por intermédio da inspeção realizada e de pesquisas em bases de dados disponíveis, consigna a unidade instrutiva não haver sido possível concluir pela existência de relacionamento de parentesco entre o quadro societário da empresa Aiky Comércio e Distribuição Ltda. e o quadro de servidores da Prefeitura Municipal de Curuçá/PA. O exame dos processos licitatórios dos últimos cinco anos, de que participou a empresa Aiky, igualmente não permitiu concluir pela existência de conluio entre os participantes, em todos eles observando-se a participação de mais de um interessado, excepcionado, apenas, o Pregão Presencial 024/2017. Registra, ainda, o órgão instrutivo o aspecto de não mais se poder atender o pedido da representante de anulação do Pregão Presencial 024/2017 com vistas a ampliar a participação de interessados, tendo em vista o contrato dele decorrente já haver sido executado dentro de suas possibilidades (peça 128, p. 25) .
5.	O exame dos procedimentos licitação e contratação de que participaram a empresa Aiky conduziu à identificação dos seguintes aspectos:
5.1.	em relação ao Pregão Presencial 024/2017:
	a) os avisos referentes ao certame não trouxeram qualquer informação sobre como obter maiores detalhes sobre a licitação (tal como números de telefone para contato, endereço de e-mail, meios de obtenção do edital e anexos) (peça 128, p. 2/3) ;
	b) falta de exame da conformidade da proposta apresentada pela licitante com o preço corrente de mercado, haja vista os indícios de conluio entre as empresas consultadas para a confecção do mapa de pesquisa de preços, presentes os indicativos da impossibilidade de que seus orçamentos tenham sido elaborados independentemente (proximidade dos valores cotados; para a quase totalidade dos itens, uma das empresas sempre tinha o maior preço, outra o preço médio e a Aiky o menor deles - aliás, dos 24 itens cotados, a Aiky cotou o menor valor em 23) (peça 128, p. 3/4) ;
	c) influência prejudicial no procedimento de elaboração do mapa de pesquisa de preços, ao solicitar orçamento para aquisição de merenda escolar a três empresas distintas, a Aiky Ltda., sediada em Castanhal, a 58Km (peça 40) , e às Bandeira Comercial e Comercial Econômico, ambas sediadas em Ipixuna do Pará, a uma distância de 349Km (peça 41) , quando diversos trechos do edital e de seu termo de referência deixavam claro que os produtos objeto da licitação deveriam ser entregues nas escolas municipais, no prazo máximo de 72 horas a contar do recebimento da solicitação, combinação de condições que poderiam fazer que as duas empresas com sede mais distante ou se considerassem sem condições de atender ao pretendido pela Prefeitura ou, caso resolvessem aceitar a empreitada, em aumentar significativamente seus custos; pesquisas realizadas pela unidade instrutiva, considerando licitações contemporâneas realizadas pelos municípios de Belém, Capanema e Castanhal (os dois primeiros mais próximos de Curuçá) , revelaram que os preços do Pregão 024/2017 seriam 46,46% superiores ao menor preço encontrado e 31,11% acima do preço médio encontrado (peça 128, p. 5/7) ;
	d) ausência de conferência da validade dos documentos relativos à regularidade fiscal e trabalhista exigíveis dos vencedores do certame (peça 128, p. 16/17) ;
	e) autorização para que a empresa contratada, em vez de entregar os gêneros alimentícios diretamente nas escolas, passasse a entregá-los todos no Departamento de Alimentação Escolar, em contrariedade a expressas disposições contratuais, sem que fosse firmado termo aditivo para alterar o modo de execução do ajuste, assim como sem que fossem abatidos, dos pagamentos efetuados à empresa, os valores referentes ao que seria gasto para a entrega "porta a porta" (peça 128, p. 17/19) ;
5.2.	na execução do contrato 001/2017-D, oriundo da dispensa de licitação de mesmo número, identificou-se a possível emissão e pagamento de duas notas de empenho, no valor total de R$ 61.402,90, sem cobertura contratual, tendo em vista que o valor contratado já fora antes integralmente executado e não se identificando a assinatura de termo aditivo (peça 128, p. 14/15) .
6.	Ainda que a unidade técnica, em sua última instrução, haja ressaltado a gravidade da falta de informações sobre como obter maiores detalhes sobre a licitação, a ocorrência do item 5.1.a não chegou a ser objeto de audiência, entre aquelas anteriormente promovidas, e ora é considerada sanável apenas por meio de ciência à Prefeitura Municipal de Curuçá/PA (peça 128, p. 2/3 e 30) . Divirjo de tal posicionamento. Com efeito, consoante reconhecido pelo próprio órgão instrutivo, as falhas na divulgação do edital constituem limitação à participação de interessados (oportuno rememorar o aspecto de, ao certame em questão, somente haver comparecido a empresa Aiky) e podem, até mesmo, ensejar a declaração de nulidade de todo o procedimento licitatório (cfe., por exemplo, Decisão 679/1997 - TCU - Plenário, Relator Ministro Carlos Átila Álvares da Silva) . Em princípio, até poderia ter dúvida quanto à conveniência de restituir o processo apenas para a realização de audiência em relação ao ponto. No caso, no entanto, tendo em vista o encaminhamento proposto incluir a conversão em Tomada de Contas Especial, em que um dos responsáveis é o então Secretário Municipal de Educação de Curuçá/PA, o mesmo gestor que deveria ser ouvido em audiência acerca da irregularidade, entendo que a medida deva ser levada a efeito na TCE a ser constituída. 
7.	Acerca do procedimento indicado no item 5.1.b, foi chamada em audiência a então Pregoeira, sra. Elizabete Moreira da Silva. Sua alegação de que não seria sua competência a realização de cotações de preços é rejeitada pela unidade instrutiva em função de entender-se que um simples olhar sobre o mapa de preço seria suficiente para identificar os indicativos de conluio entre as empresas (peça 128, p. 4/5) . Provavelmente em função de, quando da caracterização da irregularidade atribuída ao sr. Marcelo Cordovil Couto Pontes Ferreira (peça 50, p. 3/5) , a instrução haver apontado que os preços do pregão em tela seriam superiores aos daqueles identificados em licitações contemporâneas realizadas por municípios vizinhos (46,46% que o menor preço e 31,11% que o preço médio) , a sra. Elizabete também apresentou argumentos relativos à situação particular do município de Curuçá e seus efeitos quanto aos preços que são dele cobrados. Tais aspectos, no entanto, não chegaram a ser alvo de sua audiência e não foram objeto de exame pela Sec-PA. De minha parte, findo por entender que a eventual tentativa de imputação de débito a esse título esbarraria na carência de segurança quanto a qual, de fato, poderia ser o efeito das distinções entre os municípios pesquisados e o de Curuçá. Desde já ressalvo, de todo modo, o aspecto de o motivo pelo qual ora se propõe a conversão em TCE não enfrenta tal limitação, já que os valores das parcelas de débito decorrem da comparação de preços entre dois procedimentos licitatórios promovidos, ambos, pela Prefeitura Municipal de Curuçá/PA.
8.	No que tange à ocorrência do item 5.1.c, pelo qual foi ouvido o então Chefe do Departamento de Compras do Município de Curuçá, sr. Marcelo Cordovil Couto Pontes Ferreira, a demonstração de também haver enviado ofícios pedindo cotações de preços a duas outras empresas, as quais, contudo, não apresentaram resposta, é considerada insuficiente para afastar a irregularidade, em função do posicionamento de que aquele gestor, diante dos indícios de combinação entre as empresas que responderam à consulta, deveria haver descartado essas estimativas e providenciado novas consultas ao mercado e a outras fontes (peça 128, p. 7/8) , conclusão a que me alinho.
9.	A suposta ausência de conferência da validade dos documentos relativos à regularidade fiscal e trabalhista (item 5.1.d) , acerca da qual foi chamada em audiência a então pregoeira, sra. Elizabete Moreira da Silva, foi afastada pela apresentação, por aquela responsável, de certidões que, de fato, se encontravam no processo licitatório e que estavam válidas quando da realização do certame, identificando-se que, apenas, a equipe de fiscalização não havia tido acesso a elas (peça 128, p. 17) .
10.	Também a suposta execução sem cobertura contratual no âmbito do contrato 001/2017-D (item 5.2) , pela qual foram chamados em audiência os srs. Jefferson Ferreira de Miranda (Prefeito Municipal) , Joaquim Ribeiro da Luz (Secretário Municipal de Educação) e João Damasceno Ferreira Carneiro (Tesoureiro) , findou por ser afastada, diante do aporte de termo aditivo, a que a equipe de fiscalização não havia tido acesso (peça 128, p. 15/16) .
11.	Acerca da ocorrência descrita no item 5.1.e, foram ouvidos, de um lado, o Chefe do Departamento de Alimentação Escolar (DAE) , sr. Moisés Feitosa da Silva, e a Nutricionista e Responsável Técnica do Departamento de Alimentação Escolar, sra. Franciana Almeida Lima Rodrigues, e, de outro, o Prefeito Municipal, sr. Jefferson Ferreira de Miranda, e o Secretário Municipal de Educação, sr. Joaquim Ribeiro da Luz.
12.	As alegações da sra. Franciana, de que não possuiria competências para autorizar alterações na execução do contrato e que não o haveria feito são refutadas, diante das evidências em sentido contrário. O argumento do sr. Moisés no sentido de que desconhecia as disposições contratuais obrigando a empresa a entregar os gêneros diretamente nas escolas também é recusado, presente a incumbência do fiscal de contratos, de certificar-se de que as condições estabelecidas em edital e no contrato sejam cumpridas durante a execução do ajuste (peça 128, p. 19/21) .
13.	Os srs. Jefferson e Joaquim, por sua vez, assumiram a responsabilidade pela autorização da entrega dos produtos da merenda escolar no Departamento de Alimentação Escolar, em desacordo com os termos do contrato firmado com a empresa Aiky, sob o argumento da falta de estrutura das escolas para armazenar os alimentos. Declararam, também, que o ajuste firmado com aquela empresa foi revogado mesmo antes do término de sua vigência inicial (junho/2018) e os novos contratos firmados para a mesma finalidade não mais continham a obrigatoriedade da entrega "porta a porta". Reconheceram, contudo, que deveria haver a devolução, pela contratada, dos valores que seriam gastos com a entrega nas escolas, acrescentando que já haveria memória de cálculo para isso e sinalização de concordância da empresa Aiky com a restituição. A unidade técnica, contudo, além de consignar inexistir documento que comprove o posicionamento favorável da empresa contratada à restituição de valores, também ressalta a dificuldade de concluir-se acerca de um valor final coerente a partir da dita memória de cálculo (peça 128, p. 21/24) .
14.	Defende o órgão instrutivo, então, que a responsabilidade pelo prejuízo em questão, decorrente do pagamento indevido pelo serviço de entrega "porta a porta" que não foi prestado, deveria ser imputada, solidariamente, aos srs. Jeferson e Joaquim e à empresa Aiky, propondo-se para os srs. Moisés e Franciana apenas a aplicação de multa. A quantificação do débito foi promovida a partir da comparação entre os preços cobrados pela empresa Aiky no PP SRP 024/2017 com os preços cobrados pelas quatro empresas vencedoras do Pregão Presencial 010/2018 para os mesmos produtos, em que se obteve uma diferença percentual de 34,73%. Como os novos ajustes já preveem a entrega dos gêneros alimentícios no Departamento de Alimentação Escolar, referida diferença foi considerada correspondente ao preço de entrega "porta a porta". Assim, aplicado tal índice sobre os pagamentos efetuados no âmbito do Contrato 2017/024, obtiveram-se as parcelas de débito com suas respectivas datas (peça 128, p. 23/25) .
15.	Diante do exposto e considerando os elementos constantes dos autos, alinho-me essencialmente às conclusões da unidade instrutiva, cujas análises incorporo às minhas razões de decidir, também acompanhando, com alguns ajustes, suas proposições de encaminhamento. Como o primeiro de tais ajustes, ressalvo a questão das falhas de divulgação do certame licitatório, que deverá ser objeto de audiência do Secretário Municipal de Educação na TCE a ser constituída. 
16.	Entendo, igualmente, que, na TCE a ser constituída, o motivo para a imputação de débito deva ser ampliado. Faço-o por entender passível de questionamento o aspecto de intentar-se utilizar unicamente o valor da nova contratação como parâmetro para afirmar que a diferença entre ele e o preço anteriormente cobrado pela empresa Aiky corresponderia, integralmente, à retirada do serviço de entrega "porta a porta". Contudo, considerando a contemporaneidade e a quase identidade dos objetos (rememore-se que a nova licitação foi levada a efeito logo no ano seguinte e os novos valores cobrados, para os mesmos produtos, só não compreendem a entrega "porta a porta") , esse quadro é indício de que o valor cobrado pela Aiky, fixado em certame licitatório de que foi a única participante, compreende certo grau de sobrepreço. Avalio, então, que, como fundamento para a imputação dos débitos, devam ser indicados ambos os fundamentos.
Ante o exposto, proponho que o Tribunal aprove o acórdão que ora submeto à apreciação deste Colegiado.
TCU, Sala das Sessões Ministro Luciano Brandão Alves de Souza, em 15 de setembro de 2020.
AUGUSTO SHERMAN CAVALCANTI 
Relator